ACORDAO-COMPLETO-2332393

ACÓRDÃO 1888/2019 ATA 30/2019 - PLENÁRIO

VISTOS, relatados e discutidos estes autos de recursos de reconsideração interpostos pelos Srs. Luiz Carlos dos Santos e Alexandre Husni contra o Acórdão 31/2008-TCU-Plenário, de relatoria do Ministro Ubiratan Aguiar, proferido quando do julgamento da Prestação de Contas de Furnas Centrais Elétricas S.A., relativa ao exercício de 2000, 
	ACORDAM os Ministros do Tribunal de Contas da União, reunidos em sessão do Plenário, diante das razões expostas pelo Relator, com fundamento nos arts. 32, I, e 33 da Lei 8.443/1992, em:
	9.1. conhecer dos recursos de reconsideração interpostos pelos Srs. Luiz Carlos dos Santos e Alexandre Husni, para, no mérito, dar-lhes provimento parcial;
	9.2. reduzir o valor histórico do débito solidário imputado aos Srs. Luiz Carlos dos Santos e Alexandre Husni, por meio do item 9.1 do Acórdão 31/2008-TCU-Plenário, de R$ 600.000,00 (seiscentos mil reais) para R$ 540.000,00 (quinhentos e quarenta mil reais) ;
	9.3. excluir a multa no valor histórico de R$ 50.000,00 (cinquenta mil reais) , que havia sido imposta ao Sr. Luiz Carlos dos Santos, pelo item 9.2 do Acórdão 31/2008-TCU-Plenário, tendo em vista seu falecimento ocorrido antes do trânsito em julgado do acórdão condenatório;
	9.4. excluir a multa no valor histórico de R$ 30.000,00 (trinta mil reais) , que havia sido imposta ao Sr. Alexandre Husni, pelo item 9.3 do Acórdão 31/2008-TCU-Plenário;
	9.5. dar ciência deste acórdão à Sra. Maria Aparecida de Faria Santos, inventariante do Sr. Luiz Carlos dos Santos, e ao Sr. Alexandre Husni;
	9.6. dar ciência deste acórdão ao Procurador-Chefe da Procuradoria da República no Estado do Rio de Janeiro, para a adoção das providências que entender cabíveis; e
	9.7. dar ciência deste acórdão à Furnas Centrais Elétricas S.A.

Recursos de reconsideração contra acórdão que condenou em débito dois responsáveis e impôs multa a eles, expedido no âmbito da prestação de contas relativa ao exercício de 2000, em decorrência de irregularidades detectadas na contratação de advogado.

Furnas Centrais Elétricas S.A.

3. Interessados/Responsáveis/Recorrentes:
3.1. Interessados: Furnas Centrais Elétricas S.A. (CNPJ 23.274.194/0001-19), Maria Aparecida de Faria Santos, inventariante de Luiz Carlos Santos (CPF XXX.256.198-XX) e Procuradoria da República no Estado do Rio de Janeiro (CNPJ 26.989.715/0024-07).
3.2. Responsáveis: Alexandre Husni (CPF XXX.064.278-XX), Analia Francisca Ferreira (CPF XXX.920.276-XX), Anderson de Sá Almeida (CPF XXX.684.241-XX), Aécio Ferreira da Cunha (CPF XXX.261.231-XX), Benedito Aparecido Carraro (CPF XXX.339.329-XX), Carlos Alberto de Carvalho Afonso (CPF XXX.254.487-XX), Carlos Wagner Pacheco (CPF XXX.607.706-XX), Celso Ferreira (CPF XXX.553.507-XX), Dimas Fabiano Toledo (CPF XXX.434.467-XX), Firmino Ferreira Sampaio Neto (CPF XXX.101.225-XX), Heitor Herberto Sales (CPF XXX.111.377-XX), Jorge Khalil Miski (CPF XXX.541.527-XX), Jorge Trinkenreich (CPF XXX.064.037-XX), José Carlos Muniz de Brito Filho (CPF XXX.295.907-XX), José Guilherme Almeida dos Reis (CPF XXX.893.947-XX), Luciano Nobre Varella (CPF XXX.643.447-XX), Luiz Carlos dos Santos (CPF XXX.738.808-XX), Márcio Augusto Vasconcelos Nunes (CPF XXX.283.207-XX), Paulo Roberto Ribeiro Pinto (CPF XXX.023.707-XX), Pedro Grossi Júnior (CPF XXX.834.457-XX) e Xisto Vieira Filho (CPF XXX.447.347-XX).
3.3. Recorrentes: Luiz Carlos dos Santos (CPF XXX.738.808-XX) e Alexandre Husni (CPF XXX.064.278-XX).

Aroldo Cedraz.

13.1. Ministros presentes: José Mucio Monteiro (Presidente), Walton Alencar Rodrigues, Benjamin Zymler (Relator), Aroldo Cedraz, Raimundo Carreiro, Ana Arraes, Bruno Dantas e Vital do Rêgo.
13.2. Ministro que alegou impedimento na Sessão: Aroldo Cedraz.
13.3. Ministro-Substituto convocado: Augusto Sherman Cavalcanti.
13.4. Ministros-Substitutos presentes: André Luís de Carvalho e Weder de Oliveira.

ACORDAO-COMPLETO-2394280

Acórdão 430/2020 - Plenário

ACORDAO-COMPLETO-2424800

Acórdão 706/2021 - Plenário

ACORDAO-COMPLETO-2419339

Acórdão de Relação 1860/2020 - Plenário

Acórdão de Relação

ESPÓLIO DE LUIZ CARLOS DOS SANTOS

BENJAMIN ZYMLER

Ministro Ubiratan Aguiar.

I - Introdução
	Trata-se de recursos de reconsideração interpostos pelos Srs. Luiz Carlos dos Santos e Alexandre Husni (peças 20 a 23, 26, 29 e 35) contra o Acórdão 31/2008-TCU-Plenário (peça 18, p. 96 e 97) , de relatoria do Ministro Ubiratan Aguiar, proferido quando do julgamento da Prestação de Contas de Furnas Centrais Elétricas S.A., relativa ao exercício de 2000.
2.	O mencionado decisum apresenta a seguinte redação:
	"9.1 com fundamento nos arts. 1º, inciso I, 16, inciso III, alínea "c" da Lei n° 8.443, de 16 de julho de 1992, c/c os arts. 19 e 23, inciso III, da mesma Lei, e com os arts. 1º, inciso I, 209, inciso III, 210 e 214, inciso III do Regimento Interno, julgar irregulares as contas do Sr. Luiz Carlos Santos e condená-lo, em solidariedade com o Sr. Alexandre Husni, ao pagamento de R$ 600.000,00 (seiscentos mil reais) , fixando-lhes o prazo de 15 (quinze) dias, a contar das notificações, para comprovarem, perante o Tribunal (art. 214, inciso III, alínea "a" do Regimento Interno) , o recolhimento da dívida aos cofres de Furnas Centrais Elétricas S/A, atualizada monetariamente e acrescida dos juros de mora calculados a partir de 15/6/2000 até a data do recolhimento, na forma prevista na legislação em vigor;
	9.2. aplicar ao Sr. Luiz Carlos Santos a multa referida no art. 57 da Lei n° 8.443/92 c/c o art. 267 do Regimento Interno, no valor de RS 50.000,00 (cinqüenta mil reais) , fixando-lhe o prazo de 15 (quinze) dias, a partir da notificação, para que comprove, perante o Tribunal (art. 214, III, alínea "a" do Regimento Interno) , seu recolhimento aos cofres do Tesouro Nacional, atualizado monetariamente a partir do dia seguinte ao término do prazo ora fixado, até a data do efetivo pagamento;
	9.3 aplicar ao Sr. Alexandre Husni a multa referida no art. 57 da Lei n° 8.443/92 c/c o art. 267 do Regimento Interno, no valor de RS 30.000,00 (trinta mil reais) , fixando-lhe o prazo de 15 (quinze) dias, a partir da notificação, para que comprove, perante o Tribunal (art. 214, III, alínea "a" do Regimento Interno) , seu recolhimento aos cofres do Tesouro Nacional, atualizado monetariamente a partir do dia seguinte ao término do prazo ora fixado, até a data do efetivo pagamento;
	9.4. autorizar, desde logo, nos termos do art. 28, inciso II, da Lei n.° 8.443/92, a cobrança judicial das dívidas, caso não atendidas as notificações, na forma da legislação em vigor;
	9.5 com fundamento nos arts. 1º, inciso I, 16, inciso II, 18 e 23, inciso II da Lei n° 8.443, de 16 de julho de 1992 c/c os arts. 1º, inciso I, 208 e 214, inciso II, do Regimento Interno, julgar regulares com ressalva as contas dos demais responsáveis listados no item 3 deste acórdão, dando-se-lhes quitação;
	9.6 determinar à Secex/RJ que avalie inicialmente nas contas de Furnas referentes a 2006 a questão da contratação, por parte daquela empresa, de serviços advocatícios junto a terceiros, inclusive provocando Furnas a informar se atendeu a recomendação feita no subitem 9.3 do Acórdão 85/2005-TCU-Plenário, caso isso não conste do processo de contas. A luz dessas informações e de outras que tratem do assunto, a unidade técnica deverá avaliar a melhor forma de abordar a questão - se nas próprias contas ou por meio da realização de trabalho de fiscalização específico.
	9.7. remeter cópia deste Acórdão, bem como do Relatório e do Voto que o fundamentam, à Procuradoria da República no Estado do Rio de Janeiro, nos termos do § 3º do art. 16 da Lei n° 8.443/92, c/c o § 6º do art. 209 do Regimento Interno, para ajuizamento das ações cabíveis."
2.	O julgamento pela irregularidade das contas dos ora recorrentes decorreu da contratação do advogado Alexandre Husni para atuar na Ação Civil Pública 1999.61.00.048465-6. Conforme síntese contida no voto condutor da decisão recorrida (peça 18, p. 90 e 91) , o Ministério Público Federal (MPF) ajuizou ação para questionar licença ambiental concedida pelo Instituto Brasileiro do Meio Ambiente e dos Recursos Naturais - Ibama para a instalação da Linha de Transmissão Itaberá-Tijuco Preto III.
3.	O MPF argumentou que a concessão da licença não teria sido precedida da necessária audiência pública e que também não teriam sido observadas diversas exigências estabelecidas em resoluções do Conama. Em razão disso, requereu a concessão de medida liminar para suspender os efeitos da licença e obrigar o Ibama e Furnas a adotarem uma série de medidas, dentre elas a realização de duas audiências públicas, uma no Município de São Paulo (SP) e outra no Município de Juquitiba (SP) .
4.	Após a manifestação das entidades envolvidas, o Juízo da 22ª Vara Federal Cível concedeu liminar e determinou a suspensão da Licença de Instalação 74/99 até a realização das audiências públicas acima citadas.
5.	O Ibama publicou no Diário Oficial da União, em 20/3/2000, aviso dessas audiências públicas, que seriam realizadas nos dias 18 e 19/4/2000, em Juquitiba (SP) e São Paulo (SP) , respectivamente. 
6.	Ocorre que o MPF, em 12/4/2000, alegando inadequação do local e da data marcada para a audiência a ser realizada em São Paulo, requereu ao Juízo competente a designação de nova audiência. Diante disso, no dia 14/4/2000, o juiz da causa determinou que fosse designada nova data para a audiência no Município de São Paulo (SP) .
7.	Em cumprimento a essa decisão, o Ibama, no dia 18/4/2000, publicou no D.O.U o cancelamento da referida audiência pública. Nessa mesma data, Furnas, por meio dos advogados Alexandre Husni e Donaldo Armelin, interpôs o Agravo de Instrumento 2000.03.00.0018901-5, por meio do qual pretendia que a Justiça reconhecesse como adequados o local e a data designados para a audiência em São Paulo (SP) . Em seguida, o TRF da 3ª Região deferiu parcialmente o pedido formulado pela empresa e suspendeu o cumprimento da decisão recorrida. Adicionalmente, o Tribunal determinou que "a data, o horário e o local da audiência ficam mantidos, cabendo ao Ministério Público, no prazo de dez dias e de forma fundamentada, apresentar em juízo pedido de renovação do ato, caso entenda que não restou atingida sua finalidade".
8.	No dia 27/4/2000, o MPF ingressou com pedido para renovar a audiência pública realizada em 19/4/2000, por entender que a audiência não havia atingido seus objetivos. O juízo da 22ª Vara Federal Cível de São Paulo, em 2/5/2000, considerou procedentes as alegações do Ministério Público, reconheceu a insuficiência do evento realizado no dia 19/4/2000 e determinou a realização de outra audiência.
9.	Nesse contexto, Furnas, por meio do advogado Alexandre Husni, em 12/5/2000, ingressou com o Agravo de Instrumento 2000.03.00.022735-1 contra a última decisão, para que fosse reconhecida como válida a audiência realizada em 19/4/2000. No dia 17/5/2000, o Desembargador Federal encarregado do caso deu razão à empresa e deferiu o pleito de suspender os efeitos da decisão recorrida.
10.	Contudo, a questão somente teve deslinde em 15/12/2000, com a assinatura de Termo de Compromisso de Ajustamento de Conduta por Furnas, pelo Ibama, pela Fundação Nacional do Índio - Funai e pelo Instituto do Patrimônio Histórico e Artístico Nacional - Iphan.
11.	As irregularidades que ensejaram a condenação dos responsáveis foram assim descritas:
	a) assinatura de contrato em data posterior à interposição dos agravos, com previsão de pagamento somente se fosse obtida decisão favorável a Furnas, quando o êxito dos recursos já era conhecido;
	b) duplo pagamento pela interposição de agravos que possuíam o mesmo objetivo final, qual seja, o de preservar a audiência pública marcada para o dia 19/4/2000;
	c) pagamento por agravos cujo êxito não representou avanço significativo para Furnas, uma vez que, embora as decisões favoráveis tenham sido proferidas em 18/4 e 17/5/2000, isso não evitou a realização de nova audiência pública em 24/8/2000, nem proporcionou a imediata retomada das obras, já que o deslinde da questão se deu somente em 15/12/2000, com a assinatura de Termo de Compromisso de Ajustamento de Conduta - TAC pelas partes envolvidas; e
	d) falta de proporcionalidade entre o valor pago pelos agravos, que constituíam medidas acessórias no contexto da ação principal, e os montantes pagos pelo acompanhamento da ação civil pública (despesa mensal de R$ 5.000,00, pelo período de um ano, acolhida pelo Tribunal por ocasião da prolação do Acórdão 31/2008-TCU-Plenário) .
12.	Por meio do acórdão recorrido, as contas do Sr. Luiz Carlos Santos, então presidente de Furnas, foram julgadas irregulares, com imputação de débito solidário juntamente com o Dr. Alexandre Husni, advogado contratado, e de multas individuais.
13.	Os responsáveis ingressaram com recursos de reconsideração (peças 20 a 23) , que foram instruídos por esta Serur, por meio do expediente contido à peça 23, p. 31 a 44, com proposta final da então dirigente em substituição pela negativa de provimento aos recursos.
14.	O recorrente Luiz Carlos dos Santos faleceu em 31/1/2013, conforme certidão de óbito juntada a estes autos (peça 26) . A inventariante do respectivo espólio apresentou "memorial" (peça 35) . Naquela oportunidade, determinei o exame da referida peça e a emissão de manifestação conclusiva sobre o mérito dos recursos (peça 40) .
II - Manifestações iniciais da Secretaria de Recursos e do Ministério Público junto ao TCU
15.	Os exames preliminares de admissibilidade (peças 21, p. 53, e 23, p. 29) , no sentido de conhecer dos recursos e suspender a eficácia dos itens 9.1 a 9.4 do acórdão recorrido, foram acolhidos pelo Ministro Marcos Vinicios Vilaça, então Relator dos recursos em tela (peças 21, p. 55, e 23, p. 30) .
16.	Sobre o mérito das peças recursais, o então Diretor da 1ª Diretoria da Serur, em uma primeira instrução, destacou que (peça 23, p. 31 a 41) :
	- Quanto à defesa do Sr. Luiz Carlos Santos
	a) o recorrente esclareceu que a empresa Furnas Centrais Elétricas é responsável pelo fornecimento de uma considerável parcela da energia elétrica consumida na Região Sudeste do Brasil. Nesse contexto, havia necessidade de conferir confiabilidade ao sistema por meio da prestação qualificada de energia;
	b) o terceiro circuito da Linha de Transmissão Ituberá-Tijuco Preto se encontrava em fase da implementação, cujo término era urgente uma vez que os dois circuitos existentes eram insuficientes para garantir a segurança do sistema elétrico;
	c) após conseguir a licença de instalação do Ibama e iniciar as obras, a empresa foi surpreendida com uma Ação Civil Pública, ajuizada pelo Ministério Público Federal. Foi concedida uma liminar, que suspendia a realização da audiência pública prevista para o dia 19/4, na qual seriam discutidos os Relatórios de Impacto Ambiental da Linha de Transmissão 750 kV Itaberá - Tijuco Preto III e de Interferências Ambientais;
	d) a suspensão dessa audiência acarretaria um prejuízo diário de R$ 330.000,00 (trezentos e trinta mil reais) para os cofres de Furnas. Além desse prejuízo financeiro, a referida paralisação poderia causar grave interrupção no fornecimento de energia da região sudeste, o que agravaria os efeitos negativos da crise energética, denominada "apagão", que havia ocorrido pouco tempo antes;
	e) preocupado com a situação emergencial e com o resultado da demanda judicial que se iniciava, decidiu contratar um advogado para conduzir a causa e propiciar a melhor defesa dos interesses da empresa e da população;
	f) a superação das dificuldades e a prevenção dos riscos de desabastecimento de energia demandava a realização das audiências públicas nos dias 18 e 19/4/2000, nos locais indicados pelo Ibama. No entanto, o MPF, na mesma ação civil pública, conseguira outra decisão, suspendendo a realização da segunda audiência pública;
	g) nesse contexto, considerando a urgência requerida, a complexidade dos fatos e o vulto econômico dos prejuízos, mesmo antes de ser formalizado o instrumento contratual, cuja celebração demandava a observância dos ditames previstos na Lei 8.666/1993, foi acordado o valor dos honorários do advogado que viria a ser contratado e outorgada a procuração para que ele atuasse contra a decisão liminar que havia sido proferida pelo Juízo Federal da 22ª Vara Cível de SP.  Essa atuação ensejou a interposição do primeiro agravo de instrumento;
	h) o MPF, no início do mês de maio de 2000, pleiteou ao Juízo a renovação da audiência já realizada, em nova data e local, argumentando que ela não teria atingido sua finalidade. Esse pedido foi deferido, o que fez com que o Dr. Alexandre Husni fosse novamente acionado para defender os direitos da empresa e recorrer contra esta segunda decisão judicial. Não foi necessário firmar um termo aditivo, pois o procedimento administrativo de contratação estava em andamento. Assim sendo, a nova atuação do advogado foi incluída no escopo do contrato;
	i) diferentemente do que foi afirmado no Acórdão recorrido, Furnas não pagou ao advogado por resultados que já lhe eram favoráveis, uma vez que os referidos resultados só foram obtidos graças à atuação do Dr. Alexandre Husni, que atingiu os objetivos que ensejaram sua contratação. Cumpre frisar que, em decorrência do caráter emergencial da questão judicial, somente após a prestação dos serviços advocatícios sob comento foi formalizado o termo contratual; 
	j) diante do contexto então existente, poderia ter efetuado uma contratação direta, mas preferiu observar o rito mais formal; e
	k) por fim, salientou ter atendido ao princípio da supremacia do interesse público, consubstanciado na obtenção de um provimento judicial favorável, que ocorreu graças à ação de um profissional singular;
	- Quanto à defesa do Dr. Alexandre Husni
	a) o acórdão recorrido não considerou nulo o contrato celebrado, o que implica dizer que foi determinada a devolução integral dos valores pagos, mas somente o valor de R$ 600.000,00 (seiscentos mil reais) . Essa deliberação foi equivocada, pois foi adotada com base na premissa de que o êxito nos agravos não teria representado um avanço tão significativo para Furnas. Ademais, o TCU considerou que o objetivo dos dois agravos teria sido, em última instância, o mesmo, logo, não seria razoável pagar por cada uma dessas medidas;
	b) cumpre frisar que os agravos de instrumento interpostos foram de grande valia para Furnas, pois possibilitaram a continuidade das obras, diminuindo o prejuízo diário que a paralisação causava;
	c) cabe salientar que, como o acórdão se fundou na irrazoabilidade de pagar pelos dois agravos interpostos, pelo menos por um deles deveria haver um pagamento justo;
	d) o Departamento Jurídico de Furnas, após interpor sem sucesso, suspensão de segurança, agravo regimental e agravo de instrumento contra os efeitos da liminar, teria se indisposto, de forma irreconciliável, com o MPF, motivo pelo qual foi contactado, com fito de reverter a paralisação das obras em questão. Na época, a ação civil pública já contava com nove volumes e mais de mil e quinhentas folhas, sem que qualquer decisão favorável para Furnas tivesse sido proferida ou que qualquer entendimento com o MPF tivesse sido alcançado. Após sua contratação, foram obtidas duas decisões favoráveis para essa empresa;
	e) a liminar que suspendia a segunda audiência pública seria por demais prejudicial, haja vista que ela perduraria "até a realização das audiências públicas";
	f) embora a Secretaria de origem tenha constatado a efetiva prestação dos serviços objeto do contrato em tela, no que foi acompanhada pelo MPTCU, o Relator a quo discordou desse entendimento e determinou nova citação para que os responsáveis se manifestassem sobre a ilegitimidade do pagamento de parte dos honorários;
	g) em sua defesa, teria demonstrado a legitimidade dos pagamentos efetuados, inexistindo contradição entre a caracterização dos serviços, constante da cláusula 4ª, e os preços, previstos na cláusula 7ª, do contrato firmado. Afinal, os honorários ad exitum não se confundem com aqueles estimados para acompanhamento e defesa no processo;
	h) houve a necessidade de interpor dois agravos, tendo em vista que o primeiro foi bem sucedido, pois conseguiu manter a data da segunda audiência, mas, em seguida, o MPF requereu a realização de nova audiência pública, pretendendo evitar a continuidade das obras. Diante disso, foi preciso interpor um novo agravo de instrumento;
	i) os honorários ad exitum foram estipulados com base no benefício econômico que Furnas poderia auferir em decorrência da continuidade das obras, não guardando relação com o valor avençado para a defesa e o acompanhamento mensal, que foram considerados regulares. Aduziu que o valor questionado, equivalente a 0,25% do montante correspondente à vantagem obtida pela empresa, seria inferior ao previsto na tabela da OAB/SP, que atingiria R$ 47.200.000,00 (quarenta e sete milhões e duzentos mil reais) ;
	j) os juros de mora somente passam a incidir a partir do momento em que o débito se torna exigível; e
	k) não pode ser condenado a restituir valor não recebido, eis que RS 164.640,00 (cento e sessenta e quatro mil seiscentos e quarenta reais) foram retidos para pagamento do imposto de renda;
	- Análise das alegações dos recorrentes
	a) nas citações dos responsáveis, foram apontadas as seguintes irregularidades:
	- desnecessidade da contratação, uma vez que a ação civil pública vinha sendo acompanhada por advogados pertencentes ao próprio corpo jurídico de Furnas;
	- contradição entre a cláusula 4ª do contrato, a qual estabelecia que, além do acompanhamento da ação civil pública, o contratado se encarregaria de ajuizar outras ações que se fizessem necessárias, e o § 1° da cláusula 7ª, que estabelecia valores específicos para dois agravos, que deveriam estar incluídos entre essas "outras ações";
	- previsão de valores exorbitantes para os agravos, que são ações secundárias em relação à ação civil pública, mas cujos valores correspondiam a dez vezes àquele estabelecido para o acompanhamento da ação principal;
	- os agravos n° 2000.03.00.018901-5 e 2000.03.00.0022735-1 tinham o mesmo objetivo, qual seja, a preservação das audiências originalmente marcadas. Assim sendo, a interposição do segundo só foi necessária porque o pedido feito no primeiro não foi atendido integralmente. Logo, não fazia sentido fazer o pagamento de valores específicos para cada agravo; e
	- o contrato foi celebrado após a interposição dos agravos citados e a prolação das respectivas decisões judiciais. Ou seja, foi celebrado um contrato com efeitos retroativos e uma falsa condicionante de sucesso, uma vez que as mencionadas decisões judiciais já tinham sido proferidas;
	b) sobre a desnecessidade da contratação, uma vez que a ação civil pública vinha sendo acompanhada por advogados pertencentes ao corpo jurídico de Furnas, o voto condutor do acórdão recorrido assim se manifestou:
	"23. Quanto à desnecessidade da contratação, esse entendimento decorreu do fato de que a ação civil pública vinha sendo acompanhada por advogados do próprio quadro de Furnas e, aparentemente sem motivo, houve o subestabelecimento dos poderes por parte da advogada de Furnas para o Sr. Alexandre.
	24. Em relação a esse aspecto, os responsáveis alegam que os advogados de Furnas já tinham impetrado medidas judiciais que possibilitassem o início das obras, mas não obtiveram sucesso Assim fez-se necessária a contratação de advogado de renome para cuidar da causa, considerando que era uma obra de grande relevância e magnitude, e os atrasos em seu início vinham causando prejuízos diários à empresa. Sugerem também que o sucesso obtido pelo Sr. Alexandre Husni teria evidenciado o acerto da opção adotada.
	25. Sem entrar no mérito da competência, seja dos advogados de Furnas, seja do Sr. Alexandre Husni, entendo não ser devida a comparação entre as situações referentes ao 'sucesso' obtido pelo Sr. Alexandre Husn e o 'insucesso' dos advogados de Furnas. Os remédios jurídicos utilizados por estes últimos objetivaram à suspensão dos efeitos da decisão liminar que tinha suspendido a licença de instalação. Ou seja, não tinham por propósito a restauração dos efeitos da licença e a possibilidade da imediata iniciação da obra. O 'sucesso' do Sr. Alexandre se deu em agravos movidos com o objetivo de preservar a data de realização de uma das audiências. Era uma medida acessória dentro do contexto da ação. Tanto assim que mesmo após o êxito no segundo agravo (em maio de 2000) , as obras não foram imediatamente iniciadas. Diversas providências foram realizadas até que se chegasse ao termo de ajustamento de conduta que possibilitou o equacionamento da questão (dezembro de 2000) .
	26. De qualquer forma, ficou evidenciado que o Sr. Alexandre Husni e o Sr. José Luiz de Paula Eduardo Filho realizaram diversas atividades relacionadas à ação civil pública em tela, apesar de não ser possível afirmar que os advogados de Furnas não pudessem realizar as mesmas tarefas. Dada a razoabilidade dos valores pagos, entendo que pode ser aceito o pagamento de R$ 60.000,00 feito a título de acompanhamento da ação. Afasto, portanto, essa parcela do débito."
	c) sobre a suposta "contradição entre a cláusula 4ª do contrato, a qual estabelecia que, além do acompanhamento da ação civil pública, o contratado se encarregaria de ajuizar outras ações que se fizessem necessárias, e o §1° da cláusula 7ª, que estabelecia valores específicos para dois agravos, que deveriam estar incluídos entre essas outras ações", no voto foi dito apenas que:
	"36. Quanto à afirmação de que as partes acordaram que seria necessário estabelecer outros valores para o ajuizamento de ações conexas, ela não se coaduna com a cláusula 4° do contrato, a qual prevê que:
	"Os serviços profissionais a serem prestados pelo CONTRATADO se constituirão em acompanhamento de defesa dos interesses de FURNAS na Ação Civil Pública n° 1999.61.00.048465-6, atualmente em tramitação na 22ª Vara Federal da Seção Judiciária de São Paulo (SP) , bem como o ajuizamento de outras ações que se façam necessárias, a critério de FURNAS."
	d) quanto "à previsão de valores exorbitantes para os agravos, ações secundárias em relação à ação civil pública, mas cujos valores correspondiam a dez vezes àquele estabelecido para o acompanhamento da ação principal", o voto em tela assim se manifestou:
	"30. Outro aspecto bastante relevante diz respeito aos valores arbitrados para o 'sucesso' nos agravos (R$ 300.000,00 por cada) , que considero desarrazoados, levando-se em conta os montantes definidos para o acompanhamento da ação principal (R$ 5.000,00 por mês) . Os agravos constituíam medidas acessórias dentro da ação principal, que era a ação civil pública. E acabou sendo pago pelo acessório dez vezes mais do que foi pago em função do principal, o que não me parece razoável.
	31. Nos agravos, o que estava sendo discutido era apenas a manutenção da data e da validade de uma das audiências públicas marcadas. A manutenção da data da audiência realizada no município de São Paulo para 19/4/2000 e, posteriormente, o reconhecimento da validade da audiência realizada, era um dos aspectos envolvidos na questão, mas não era suficiente para a liberação da obra. Tanto assim que, após a decisão no primeiro agravo (maio/2000) , diversas outras providências tiveram que ser tomadas para que a questão tivesse seu deslinde, o que só ocorreu cerca de sete meses depois (dezembro/2000) , com a celebração do termo de ajustamento de conduta. Houve, até mesmo, a necessidade de realização de outra audiência pública no município de São Paulo, em 24/8/2000 (fl. 786, v.10) , o que demonstra que os êxitos nos agravos não foram assim tão relevantes para a resolução da questão como um todo, com querem fazer crer os responsáveis.
	32. A decisão judicial que reconheceu a inadequação da data e do local da audiência pública marcada para São Paulo foi proferida em 14/4/2000. Nela determinou-se "a designação de nova data para a segunda audiência em um dos locais indicados às fls. 1.638, com a publicação de editais no prazo de trinta dias, visando a propiciar o conhecimento do conteúdo do EIA/RIMA" (fls. 177/178, v.7) .
	33. Se tal decisão tivesse sido simplesmente cumprida, considerando o prazo nela estabelecido, podemos supor que a segunda audiência poderia ter sido marcada para uma data por volta do dia 20/5/2000. A decisão no segundo agravo, quando foi reconhecida, finalmente, a validade da audiência realizada em 19/4/2000, foi tomada em 17/5/2000 (fls. 289/290. v. 8) . Ou seja, o tempo que Furnas ganhou com o sucesso dos agravos foi praticamente nenhum, o que só reforça minha convicção de que os êxitos nos agravos não tiveram tanta significância no contexto geral que envolvia a obra.
	34. Argumentam os responsáveis que se tratava de um 'valor ad exitum', que não se confundiria com o valor pago para o acompanhamento da ação. Afirma o Sr. Alexandre Husni, também, que as partes tinham acertado que "para o ajuizamento de outras ações conexas, seriam acordados novos honorários" (p. 11.838. v. 13) .
	35. Conforme já mencionei, o êxito nos agravos representava apenas a superação de uma das questões envolvidas na ação civil pública. É duvidosa a pertinência de se estabelecer valores por êxitos parciais, em valores tão superiores àqueles pagos em razão do acompanhamento da ação principal. E não custa lembrar que a fixação dos valores foi feita após a obtenção desses êxitos, o que fulmina a legitimidade dos pagamentos."
	e) a alegação de que os agravos, em última instância, tinham o mesmo objetivo, qual seja, a preservação das audiências originalmente marcadas, não deve ser considerada procedente. Afinal, o recurso foi interposto contra decisão que suspendia a audiência pública e o segundo contra determinação no sentido de que se refizesse a audiência pública. Assim sendo, da defesa apresentada no recurso e da leitura dos presentes autos, pode-se concluir que o objetivo mediato era preservar a realização da obra. Todavia, o objetivo imediato era o de suspender duas sentenças distintas, o que, como se viu, acabou acontecendo. Ademais, caso não seja acatado o argumento de que os dois agravos 
eram necessários, deve ser acolhida a alegação do responsável segundo a qual o pagamento de um dos agravos deve ser considerado. Até porque, no voto sob comento, foi consignado que "não faria sentido o pagamento de valores específicos para cada agravo";
	f) sobre a desnecessidade da contratação do Dr. Alexandre Husni, observo que, no Acórdão 874/2008-TCU-Plenário, que julgou os embargos de declaração então interpostos, o contrato não foi considerado nulo, verbis:
	"3. O argumento utilizado pelo recorrente parte de uma premissa falsa, a de que o Tribunal considerou nulo o contrato firmado entre Furnas e o embargante e, em conseqüência, teria considerado indevidos os pagamentos por ele recebidos. Maior prova de que o Tribunal não partiu desse pressuposto é que não se determinou a devolução do montante integral do contrato (R$ 660.000,00) , tendo-se reconhecido como devido o pagamento de R$ 60.000,00 em função dos serviços efetivamente executados, o que foi explicitamente reconhecido no voto condutor do Acórdão 31/2008-TCU-Plenário."
	g) se o contrato não foi considerado nulo, entendeu-se que ele foi legal, legítimo, regular e válido. Adicionalmente, cabe destacar o momento em que os fatos ocorreram, no ano de 2.000, período em que houve a crise de energia, conhecida como apagão. Nesse contexto, o responsável realizou um juízo de conveniência e oportunidade, levando em conta a urgência e relevância da situação configurada à época, além dos insucessos anteriores do corpo jurídico da empresa, e concluiu pela necessidade de celebrar a avença sob exame; 
	h) cumpre destacar que os advogados contratados obtiveram êxitos nos agravos. Além disso, a avaliação posterior ao momento no qual a decisão foi adotada deve ser feita com base na razoabilidade da ação empreendida;
	i) com fulcro no acima exposto, sem discutir ainda a questão dos honorários, que é enfocada em outro quesito da citação, e considerando que o acórdão combatido aceitou o contrato como regular e válido, entendo ter restado demonstrada a necessidade da contratação. Aduzo não haver a contradição apontada na citação;
	j) por outro lado, observo que o voto considerou desarrazoado o valor de R$ 300.000,00 (trezentos mil reais) pago em contrapartida a cada um dos agravos interpostos. Cumpre salientar que esses recursos foram ajuizados com o intuito de evitar a paralisação das obras, a ocorrência de graves prejuízos financeiros para Furnas e a intensificação do risco de desabastecimento de energia. Aduzo que essas perdas diárias foram estimadas, pelo responsável, em R$ 330.000,00 (trezentos e trinta mil reais) e que esse valor não foi refutado no acórdão vergastado. Além disso, os valores pagos seriam coerentes com aqueles estabelecidos na tabela de honorários advocatícios elaborada pela OAB. Logo, as quantias em tela podem ser consideradas adequadas para as circunstâncias da época;
	k) reitero que a análise posterior do controle deve balizar-se pela razoabilidade e proporcionalidade, para não incorrer no risco de excesso de exação, em que se pode criticar e condenar qualquer ação ou omissão. Sobre esse enfoque, considero que a ação empreendida revestiu-se de legalidade e de licitude, excetuando o quinto quesito, como se verá;
	l) quanto ao apontamento no sentido de que "foi celebrado contrato com efeitos retroativos e com uma falsa condicionante de sucesso, uma vez que as decisões judiciais já tinham sido proferidas", considero que não assiste razão aos recorrentes. Como alegado no recurso do Sr. Luiz Carlos dos Santos, "cabe ressaltar que a urgência das medidas judiciais de que precisava Furnas era daquelas que a Lei de Licitações aceita como fundamento à Contratação Direta e despida de formalismos a serem atendidos".  Entretanto, cumpre destacar que o administrador público deveria ter se resguardado e se cercado de providências acautelatórias, como, por exemplo, um rito mais célere para a contratação, motivo pelo qual deve ser aplicada multa ao gestor, alterando-se o fundamento e com a proporcionalidade devida, em virtude do provimento parcial do recurso; e
	m) diante do exposto, submeto o assunto à consideração superior, propondo o conhecimento dos presentes recursos, para, no mérito, dar provimento ao recurso do Dr. Alexandre Husni e provimento parcial ao recurso do Sr. Luiz Carlos dos Santos, afastando o débito de ambos, mas aplicando a multa, prevista no art. 58 da Lei 8.443/1992, apenas ao ex-presidente de Furnas. O valor dessa sanção deverá ser fixado tendo em vista o afastamento do débito e o acatamento da defesa em relação a diversos quesitos apontados no ofício de citação.
17.	Em seguida, a então Secretaria da Serur em substituição, emitiu despacho, do qual destaco os seguintes pontos:
	"4. Com as devidas vênias, discordo das conclusões a que chegou o Sr. Diretor na sua bem fundamentada instrução, haja vista os motivos a seguir expostos.
	4.1 Inicialmente, observa-se que os argumentos apresentados pelos recorrentes são, basicamente, os mesmos já apresentados e refutados pelos pareceres da Unidade Técnica e do Ministério Público/TCU e pelo v. Acórdão ora combatido.
	4.2. A contratação do Sr. Alexandre Husni não se justifica, porquanto, a uma, o corpo jurídico de Furnas já estava acompanhando a Ação Civil Pública proposta pelo Ministério Público; a duas, não restou comprovado nos autos o atendimento dos requisitos presentes no art. 25, inciso II, da Lei n° 8.666/93. Ora, se a demanda judicial era tão complexa, Furnas deveria ter se planejado desde de seu início para motivar a contratação de um advogado especialista.
	4.3 Ademais, a assinatura do contrato, celebrado em 01/06/2000, somente ocorreu depois da atuação do advogado junto ao Poder Judiciário. Nesse caso, infere-se que havia um contrato verbal entre Furnas e o Sr. Alexandre Husni, fato esse que não encontra amparo na Lei n° 8.666/1993, art. 60, parágrafo único. Outro aspecto que se destaca é o fato de que os valores acordados entre o Sr. Alexandre Husni e Furnas, denominado cláusula quota litis, foi estipulado quando já se sabia que as decisões judiciais proferidas, mesmo que provisórias, eram favoráveis. Conforme atestou a Unidade Técnica em sua instrução (fls. 869, vol. 14) :
	"O conhecimento prévio do sucesso dos agravos de instrumento, quando da pactuação dos preços, torna-se ainda mais notório, porque não seria possível às partes estipular no termo do contrato o pagamento de um segundo agravo [...] sem saber da existência dele. Como as partes poderiam prever a necessidade de um segundo agravo de instrumento, se não soubessem do resultado não-favorável do primeiro? Essa constatação afasta a possibilidade de ter ocorrido simplesmente um erro formal decorrente da assinatura posterior do contrato em relação à interposição dos agravos. Se o contrato fosse assinado antes da interposição dos agravos em 18/04/2000 e 17/05/2000, não haveria elementos concretos para se estipular o pagamento de um segundo agravo. Seria especular."
	4.4 No que diz respeito aos argumentos do recorrente de que não é cabível a restituição do valor de R$ 600.000,00 (seiscentos mil reais) , haja vista o desconto correspondente ao Imposto de Renda Retido na Fonte, relevante destacar que o Ministro-Relator a quo (Acórdão 874/2008-TCU-Plenário) já enfrentou tal questionamento, o qual entendemos não caber reparos, aduzindo, fundamentadamente, o seguinte:
	"O recorrente também alega que ele não poderia ser condenado a ressarcir o valor integral pago por Furnas (R$ 600.000,00) , uma vez que 27,5% desse valor teria sido retido a título de imposto de renda. A esse respeito, cabe mencionar trecho do voto proferido pelo Ministro Guilherme Palmeira, que consubstanciou o Acórdão 562/2000-TCU-Primeira Câmara:
	'No tocante à alegação de que o débito não está correto, uma vez que foi calculado sobre valores brutos, sem dedução do desconto do Imposto de Renda retido na fonte, entendo que a mesma não procede. Com efeito, o abatimento da aludida parcela evidenciaria uma forma de restituição do indébito tributário, não dispondo o Tribunal de Contas da União de competência para tal. Nesse sentido, deve o responsável buscar a via mais adequada para reaver os tributos pagos indevidamente.
	Cumpre ressaltar que, quando da apreciação do TC 009.872/94-9 (Decisão n° 587/96 - Plenário) , o Tribunal apreciou questão semelhante, ficando assente no Voto condutor da referida Decisão que 'não cabe ao TCU declarar em decisão formal que reconhece o direito de alguém pleitear reembolso por tributos recolhidos indevidamente'.
	As obrigações impostas por este Tribunal possuem natureza jurídica completamente distinta das obrigações tributárias, não cabendo a compensação entre ambas. Cabe ao responsável, após recolher o débito (em seu valor integral) , pleitear à Receita Federal a restituição dos valores pagos a título de imposto de renda.
	5. Com essas considerações, entendo que o v. Acórdão ora combatido não merece reparos. Nesse diapasão, discordando da proposta do Sr. Diretor, proponho ao e. Tribunal de Contas da União:
	5.1 conhecer dos presentes recursos, com fulcro no art. 33, da Lei n° 8.443/1992, para, no mérito, negar-lhes provimento, mantendo o acórdão recorrido em seus exatos termos;
	5.2 informar aos recorrentes a decisão que vier a ser proferida."
18.	O Procurador Marinus Eduardo De Vries Marsico proferiu parecer do qual destaco os seguintes trechos:
	"Registramos que, estando os autos neste Gabinete, o Sr. Luiz Carlos dos Santos, por meio de seu representante legal, apresentou memorial acompanhado de documentos anexos, formando um volume devidamente encadernado que ora acostamos aos autos. Sobre o seu conteúdo, o memorial repete, em essência, argumentos que constam do recurso e, no mesmo sentido, os anexos não inovam em relação aos documentos que já integravam os autos. Registramos, igualmente, que outra cópia desse material (memorial e anexos) já se encontrava acostada ao processo.
	A questão que ora se discute nos autos diz respeito à regularidade de dois pagamentos efetuados por Furnas ao advogado Alexandre Husni, no valor de R$ 300.000,00 cada, em decorrência dos serviços profissionais prestados pelo causídico na defesa dos interesses da empresa relativamente aos Agravos de Instrumento n° 2000.03.00.018901-5 e n° 2000.03.00.022735-1 (fls. 213/224 e 286/287 - Vol. 8) , interpostos em face da Ação Civil Pública n° 1999.61.00.048465-6.
	Conforme se depreende do Voto condutor da decisão atacada, a condenação imposta aos responsáveis decorreu, essencialmente, das seguintes irregularidades:
	a) assinatura de contrato em data posterior à interposição dos agravos, com previsão de pagamento somente se fosse obtida decisão favorável a Furnas, quando o êxito dos recursos já era conhecido;
	b) duplo pagamento pela interposição de agravos que possuíam o mesmo objetivo final, qual seja, o de preservar a audiência pública marcada para o dia 19/04/2000;
	c) pagamento por agravos cujo êxito não representou avanço significativo para Furnas, uma vez que, embora as decisões favoráveis tenham sido proferidas em 18/04/2000 e 17/05/2000, isso não evitou a realização de nova audiência pública em 24/08/2000, nem proporcionou a imediata retomada das obras, já que o deslinde da questão se deu somente em 15/12/2000, com a assinatura de Termo de Compromisso de Ajustamento de Conduta - TAC pelas partes envolvidas;
	d) falta de proporcionalidade entre o valor pago pelos agravos, que constituíam medidas acessórias no contexto da ação principal, e os montantes pagos pelo acompanhamento da ação civil pública (despesa mensal de R$ 5.000,00, pelo período de um ano, acolhida pelo Tribunal por ocasião da prolação do Acórdão 31/2008-TCU-Plenário) .
	Em seu arrazoado, os responsáveis, em apertada síntese, sustentam que:
	a) a contratação do Sr. Alexandre Husni foi regular, já que o risco de interrupção no fornecimento de energia elétrica, decorrente da paralisação das obras relativas ao terceiro circuito da Linha de Transmissão Itaberá - Tijuco Preto, caracterizava situação de emergência que impunha ao gestor o dever de agir;
	b) o trabalho executado pelo causídico foi não só relevante para o êxito obtido, como também importante, uma vez que o custo diário da paralisação das obras era estimado em R$ 330.000,00;
	c) a demora para a assinatura do contrato foi decorrente da burocracia e do excesso de zelo da administração da empresa;
	d) a devolução da importância paga, imposta pela condenação, implica o enriquecimento ilícito de Furnas e o empobrecimento injustificado dos recorrentes, pois a empresa se beneficiaria com a recuperação de valores que foram despendidos com a contratação de um serviço que foi efetivamente prestado;
	e) os dois agravos tinham objetivos diversos, pois, enquanto o primeiro manteve a realização da data da audiência pública prevista para acontecer em São Paulo (19/04/2000) , o segundo permitiu a preservação da audiência realizada, dispensando a necessidade de sua renovação mediante uma nova audiência;
	f) os honorários cobrados pelo advogado para o ajuizamento dos agravos estavam de acordo com os padrões de mercado, pois foram estipulados com base no benefício econômico que Furnas poderia auferir, considerando o valor da causa e o montante estimado do prejuízo diário que a paralisação das obras acarretava.
	O Sr. Alexandre Husni alega ainda que:
	a) o critério indicado no Acórdão para a apuração dos juros de mora não está correto, pois a incidência de juros deveria ocorrer a partir do momento em que o suposto débito se torna vencido e exigível, vale dizer, a partir do trânsito em julgado do Acórdão condenatório;
	b) a restituição imposta pelo Acórdão não deve abranger o valor correspondente ao imposto de renda retido na fonte por Furnas por ocasião do pagamento, uma vez que tal valor constitui parcela não recebida pelo recorrente.
	Passando ao exame do feito, ratificamos manifestação anterior (fls. 890/892 - Vol. 14) no sentido de que o procedimento adotado por Furnas na contratação de que tratam os presentes recursos foi absolutamente irregular, o que justifica, segundo entendemos, não só o julgamento pela irregularidade das contas, como também as sanções aplicadas aos responsáveis, senão, vejamos.
	Em primeiro lugar, não há elementos nos autos que respaldem a contratação direta do Sr. Alexandre Husni por inexigibilidade de licitação, pois não há como admitir que o objeto fosse singular, nem como sustentar que a competição fosse inviável.
	Em segundo lugar, não restou comprovada a necessidade da contratação de advogado para a interposição dos agravos, seja porque a ação civil pública já vinha sendo acompanhada por advogados de Furnas, seja porque não há evidências de que o mero cumprimento pela empresa da decisão que deu causa ao primeiro agravo traria prejuízos para a estatal. Não se discute aqui a eficácia da participação do Sr. Alexandre Husni nos procedimentos que resultaram na assinatura do TAC em 15/12/2000, participação esta pela qual foi adequadamente remunerado. Mas o fato é que o êxito obtido com as decisões proferidas em 18/04/2000 e 17/05/2000 não permitiu que Furnas retomasse as obras de imediato, nem evitou a realização de nova audiência pública em 24/08/2000, o que joga por terra a justificativa de que se tratava de situação de emergência ou a alegação de que comportamento diverso poderia acarretar risco de interrupção no fornecimento de energia elétrica.
	Em terceiro lugar, não restou comprovado que os valores pagos pelo ajuizamento dos agravos foi adequado ao serviço realizado. Embora os recorrentes aleguem que os honorários foram compatíveis com o que prevê a Tabela da OAB/SP (20% sobre o valor econômico da causa) , há que se ponderar que a Tabela (atual) estipula, na verdade, o valor mínimo de R$ 1.280,69 pela interposição de qualquer recurso. Ainda que se questione esse enquadramento, tampouco socorre os recorrentes a alegação de que o benefício econômico que a empresa poderia auferir com os agravos era estimado em R$ 330.000,00 diários (custo de paralisação da obra) . Isso porque, primeiro, o valor da causa atribuído pelo Ministério Público Federal na Ação Civil Pública - valor este não questionado pelos advogados de Furnas - foi de apenas R$ 10.000,00 (fl. 84 - Vol. 7) . Depois, o custo diário de paralisação da obra, informado no único documento nos autos que contém um esboço de estimativa, corresponde a R$ 84.535,86 (fl. 428 - Vol. 12) . Ademais, caso fosse possível admitir como válida a utilização de suposto prejuízo suportado por Furnas na composição do valor pago pelos agravos, seria de se estranhar que esse prejuízo não foi considerado como referência na fixação do preço pago pelo patrocínio da ação, mas sim como parâmetro para o estabelecimento dos preços de medidas acessórias à ação principal.
	Em quarto lugar, Furnas permitiu que o Sr. Alexandre Husni atuasse em nome da empresa durante pelo menos 44 dias sem cobertura contratual (o primeiro agravo foi interposto em 18/04/2000 e o contrato foi assinado somente em 01/06/2000) , embora ambos devessem saber que tal fato caracterizava uma grave ilegalidade. Além disso, o contrato contemplou pretensa cláusula de êxito, condicionando o pagamento dos agravos à obtenção de decisão favorável a Furnas, quando tais decisões, adotadas em 18/04/2000 e 17/05/2000, já eram conhecidas. Ainda que o caráter de urgência possa excepcionalmente justificar determinadas ações, não é permitido ao gestor público agir com tamanha informalidade, nem tampouco pode o dever de agir ser entendido como um salvo conduto para a prática de atos ao arrepio da lei.
	A alegação de que a demora para a formalização do contrato decorreu da burocracia e do excesso de zelo da administração, da mesma forma, não merece acolhida, haja vista que os documentos contidos nos autos indicam exatamente o contrário. Considerando que o êxito do segundo agravo se tornou conhecido em 17/05/2000, note-se que a Requisição de Serviços CJP012.2000 foi emitida em 29/05/2000 (fls. 113/114 - Anexo 2) ; a Proposta de Resolução de Diretoria n° DP.011.2000, de 30/05/2000, que previa expressamente o pagamento de honorários de êxito (fl. 110 - Anexo 2) , foi aprovada pela Resolução de Diretoria n° 013/2016 no mesmo dia (fl. 112 - Anexo 2) ; o contrato foi assinado em 01/06/2000; e a correspondência interna de fls. 89/91 - Anexo 2, por meio da qual a Assessoria de Assuntos Contratuais e Tributários se manifestou favoravelmente à contratação por inexigibilidade de licitação, foi, curiosamente, emitida em 02/06/2000, posteriormente à assinatura do contrato.
	Em quinto lugar, entendemos igualmente desarrazoado o pagamento pelo segundo agravo interposto pelo advogado, já que, ainda que os objetos dos dois agravos não fossem exatamente os mesmos, o objetivo de ambos era o de preservar a audiência pública marcada para o dia 19/04/2000, em São Paulo. Como o serviço contratado, nos termos da Cláusula Quarta da avença, previa o acompanhamento e a defesa dos interesses de Furnas na mencionada Ação Civil Pública, bem como o ajuizamento de outras ações que se fizessem necessárias, não é razoável admitir, diante do que restou decidido no primeiro agravo, que a empresa tivesse que pagar pela interposição do segundo (claramente um complemento daquele) , visto que a necessidade de sua interposição era previsível, em face do êxito parcial que fora obtido com o primeiro.
	Como se vê, os argumentos apresentados pelos responsáveis nos presentes recursos não se prestam a desconstituir, segundo entendemos, os fundamentos que levaram o Tribunal a condená-los. Nada obstante, considerando não haver dúvidas quanto à participação do Sr. Alexandre Husni - ainda que sem cobertura contratual - na elaboração dos agravos, e tendo por certo que Furnas de alguma forma se beneficiou do serviço prestado, entendemos que se deva reconhecer a necessidade de indenizar o advogado, como forma de remunerá-lo pela contraprestação do serviço, para que não se caracterize o enriquecimento sem causa da empresa. No Acórdão ora atacado, o valor dessa remuneração foi arbitrado em zero; já os recorrentes entendem que ele deveria ser de R$ 600.000,00. O conflito, portanto, resume-se em definir um valor justo para a indenização.
	Quanto a essa questão, é preciso deixar assente, de pronto, que o advogado tinha plena ciência da irregularidade que ajudou o dirigente de Furnas a cometer, quando aceitou atuar como representante da empresa sem cobertura contratual. Tal fato é ainda mais grave, mormente quando os honorários supostamente ajustados condicionavam o recebimento do pagamento ao êxito da ação. Como essa modalidade de remuneração sabidamente envolve valores mais elevados devido ao risco do insucesso, e dado que o contrato foi assinado quando o êxito dos agravos já era conhecido, o Sr. Alexandre Husni, ao assim proceder, em flagrante ilegalidade, assumiu o risco de vir a ser remunerado por valor diverso daquele que pretendia receber e entendia ser justo.
	Outro ponto que deve ser ressaltado é que o valor da indenização deve contemplar o pagamento pela interposição de um único agravo, pois, conforme já comentado neste Parecer, o segundo agravo foi apenas um complemento do primeiro. Como a atual Tabela de Honorários da OAB/SP define o valor mínimo de R$ 1.280,69 pela interposição de qualquer recurso, o valor da indenização deve ser estabelecido em montante não inferior a este.
	Embora a fixação de um valor de indenização não seja, em regra, uma tarefa exatamente simples, o trabalho parece ter sido facilitado, no caso presente, por suas particularidades. Como efeito, tendo o Sr. Alexandre Husni acertado com Furnas, a partir de 01/06/2000, o pagamento de R$ 5.000,00 por mês, a título de honorários, para o acompanhamento e a defesa dos interesses da empresa, bem como o ajuizamento de outras ações que se fizessem necessárias, relativamente à Ação Civil Pública n° 1999.61.00.048465-6 (Cláusula Quarta do contrato) - serviço cuja descrição se amolda perfeitamente ao trabalho desenvolvido pelo causídico com a interposição dos dois agravos -, entendemos que esse valor deve ser adotado como parâmetro para a indenização. 
	Como a atuação do advogado, nessas circunstâncias, ocorreu nos meses de abril e maio daquele ano, o valor da indenização pelos serviços prestados sem cobertura contratual deve ser de R$ 10.000,00, ou seja, o correspondente a dois meses de trabalho. Em conseqüência, somos de opinião que cabe dar provimento parcial aos recursos, deduzindo-se o valor de R$ 10.000,00 do montante a cujo pagamento foram condenados os recorrentes (R$ 600.000,00) .
	Por fim, resta tão-somente tecer alguns comentários sobre as alegações do Sr. Alexandre Husni quanto ao critério utilizado na apropriação dos juros de mora e quanto à inclusão da parcela do imposto de renda retido na fonte por Furnas no montante do débito.
	Quanto à primeira alegação, é pacífica a jurisprudência do Tribunal no sentido de que a atualização monetária e os juros de mora previstos no art. 19 da Lei n° 8.443/1992 constituem, nos casos de dano ao Erário, encargos que incidem sobre o valor histórico do débito e que são calculados a partir da data de ocorrência do evento que provocou o dano. A apuração exata do montante a ser restituído é realizada por meio de sistema informatizado (Sistema Débito) , que foi desenvolvido por técnicos do próprio Tribunal, com a aprovação do Plenário, sistema este que vem inclusive servindo de referência para a atualização de débitos em toda a Administração Pública Federal.
	O critério adotado decorre do fato de que o direito de o Estado ser ressarcido por um dano a ele causado nasce com a ocorrência do fato gerador do prejuízo. Ainda que o reconhecimento administrativo ou judicial da dívida ocorra posteriormente, a data na qual o valor do dano se torna vencido coincide, portanto, com a data do evento que o produziu. No caso específico dos juros de mora, esse entendimento está positivado no art. 16 do Decreto-Lei n° 2.323/87 (e não 2.232/87, conforme indicado pelo recorrente) , que prevê a incidência de juros simples (ou seja, sem a sua capitalização) , contados do mês seguinte ao do vencimento, à razão de 1%, calculados sobre o valor da dívida, atualizado monetariamente. Tem-se, assim, que o marco inicial legal para a contagem dos juros é o mês seguinte ao do vencimento, prazo que não se confunde com a data em que a dívida se tornou exigível por força do trânsito em julgado do Acórdão condenatório, conforme alegou o recorrente. Já no caso da atualização monetária, a sua incidência desde a ocorrência do dano é procedimento ainda mais evidente, por se tratar de mera recomposição do poder de compra da moeda.
	No tocante à alegação relativa ao imposto de renda na fonte retido por Furnas, cumpre mencionar que essa questão já foi enfrentada pelo Tribunal, ao apreciar embargos de declaração opostos pelo Sr. Alexandre Husni contra o acórdão ora atacado. Naquela assentada, foi prolatado o Acórdão 874/2008-TCU-Plenário (fl. 925 - Vol. 14) , em cujo Voto condutor restou consignado que "as obrigações impostas por este Tribunal possuem natureza jurídica completamente distinta das obrigações tributárias, não cabendo a compensação entre ambas. Cabe ao responsável, após recolher o débito (em seu valor integral) , pleitear à Receita Federal a restituição dos valores pagos a título de imposto de renda". 
	Em não havendo qualquer reparo a fazer aos argumentos lá apresentados, entendemos que não procede a alegação.
	Assim, à vista das considerações expendidas, manifestamo-nos por que:
	a) sejam conhecidos os recursos de reconsideração interpostos pelos Srs. Luiz Carlos dos Santos e Alexandre Husni;
	b) no mérito, seja dado provimento parcial aos recursos, fazendo constar no subitem 9.1 do Acórdão 31/2008-TCU-Plenário que o valor da condenação imposta solidariamente aos responsáveis corresponde a R$ 600.000,00, deduzidos de R$ 10.000,00, arbitrados como indenização pelo acompanhamento da Ação Civil Pública n° 1999.61.00.048465-6 nos meses de abril e maio de 2000;
	c) sejam mantidos inalterados os demais itens do Acórdão;
	d) sejam os recorrentes notificados da decisão que vier a ser proferida."
III - Dos acontecimentos posteriores aos primeiros pronunciamentos da Serur e do Ministério Público junto ao TCU
19.	Após essas manifestações, foi juntada aos presentes autos a certidão de óbito do Sr. Luiz Carlos dos Santos, um dos recorrentes. Sua inventariante, Sra. Maria Aparecida de Faria Santos, ingressou com "alegações finais" (peça 35) , do qual destaco os seguintes pontos:
	a) foi requerida, preliminarmente, a anulação da decisão recorrida, uma vez que a reponsabilidade não seria apenas do presidente de Furnas, mas de toda a diretoria, que ratificou a contratação de advogados;
	b) a contratação era urgente, em face de risco iminente de interrupção no fornecimento de energia para a Região Sudeste do Brasil;
	c) a contratação teria sido efetivada, no dia 18/4/2000, por meio da assinatura de procuração concedendo poderes ao advogado que iria ser contratado. Essa avença teria sido formalizada em 30/5/2000;
	d) o profissional não poderia deixar de atuar a partir da outorga da procuração, sob pena de infração ética;
	e) o dirigente de Furnas agiu em defesa do interesse público, dentro dos limites legais e com a urgência necessária;
	f) o advogado possui legítimo direito à percepção de honorários, ainda que não haja contrato escrito, com base no artigo 59, parágrafo único, da Lei 8.666/1993;
	g) os dois agravos interpostos pelo advogado Alexandre Husni possuíam objetos distintos e obtiveram êxito. E esse sucesso comprovaria a notória especialização do profissional;
	h) os honorários foram estipulados com supedâneo no valor da causa, que dizia respeito a um empreendimento de R$ 236.000.000,00 (duzentos e trinta e seis milhões de reais) , e no prejuízo diário decorrente da paralisação da obra, que foi estimado em R$ 330.000,00 (trezentos e trinta mil reais) ; e
	i) os honorários foram inferiores aos previstos na tabela da Seção Paulista da OAB e seu arbitramento levou em consideração a relevância, complexidade e dificuldade das questões e o renome e competência do profissional. Registrou que estipular valores diferentes não seria razoável e representaria enriquecimento sem causa de Furnas.
IV - Novas análises do mérito desses recursos 
20.	Por meio de despacho, determinei que a Serur analisasse as acima citadas alegações finais e emitisse manifestação conclusiva sobre os recursos em tela.
21.	Em atendimento ao meu despacho, o auditor salientou que:
	a) não há como acolher os argumentos apresentados pelos recorrentes e pela inventariante de Luiz Carlos dos Santos, pelos motivos que passo a expor;
	b) a condenação em débito no valor original de R$ 600.000,00 (seiscentos mil reais) decorreu de pagamentos irregulares realizados para advogado contratado por Furnas. Conforme assentado no voto condutor da decisão recorrida:
	"20. Apesar de já estar atuando nos autos pelo menos desde 18/4/2000, data em que foi ajuizado o Agravo de Instrumento n° 2000.03.00.0018901-5, o Contrato entre Furnas e o Sr. Alexandre Husni só foi firmado em 1º/6/2000 (fls. 675/681, v. 13) , o que é absolutamente ilegal em se tratando de relação com a administração pública, conforme estabelece o art. 60, parágrafo único, da Lei n° 8.666/1993:
	'é nulo e de nenhum efeito o contrato verbal com a Administração, salvo o de pequenas compras de pronto pagamento'";
	c) não é possível considerar que uma contratação pública se concretizou por meio da assinatura de uma procuração. Afinal, na Lei 8.666/1993, não há previsão de que tal assinatura seja um meio hábil para efetivar essa contratação;
	d) é contraditório o argumento de que a responsabilidade deveria ser atribuída à diretoria de Furnas, que ratificou a contratação. De qualquer modo, não há discussão quanto à responsabilização do recorrente, que representou Furnas e concedeu procuração a advogado que não possuía contrato válido com a administração pública;
	e) a mera afirmação de que o advogado possuía "renome" e "competência" não comprova o atendimento aos requisitos da inexigibilidade de licitação, conforme restou assente na decisão recorrida (peça 18, p. 92) , in verbis:
	"21. Outra irregularidade relacionada à contratação é que em nenhum momento foi demonstrada a viabilidade da contratação por inexigibilidade de licitação. Não são suficientes para respaldar esse tipo de contratação meras alegações de que se tratava de advogado de 'renome' ou de 'grande especialização'. É preciso demonstrar objetivamente que as características do objeto e do contratado estão enquadradas nos dispositivos legais que regem esse tipo de contratação direta, o que não foi feito no caso presente." 
	f) também não socorre os recorrentes a alegação de que o advogado possuía notória especialização como comprovaria o êxito nos agravos interpostos. Afinal, os requisitos para contratação por inexigibilidade de licitação devem ser aferidos previamente à celebração do contrato;
	g) assiste razão ao representante do Parquet especializado no que tange ao pagamento de indenização ao advogado pela prestação de serviço antes da formalização do contrato, sob pena de enriquecimento sem causa de Furnas. Considera-se adequado o arbitramento do valor na quantia mensal estipulada em contrato para acompanhamento e defesa dos interesses de Furnas, valor que já havia sido considerado regular pela decisão recorrida;
	h) cabe registrar que o responsável Luiz Carlos dos Santos faleceu em 31/1/2013, conforme certidão de óbito juntada aos autos (peça 26) . A morte ocorreu após a interposição pelo de cujos de recurso de reconsideração, que foi conhecido com efeito suspensivo e se encontrava pendente de apreciação de mérito. Não houve, portanto, trânsito em julgado da decisão, o que enseja a revisão de ofício da multa aplicada ao responsável, com fundamento no § 2º do art. 3º da Resolução TCU 178/2005, a seguir transcrito:
	"§ 2º O Tribunal, mediante proposta do relator, da unidade técnica ou do Ministério Público, poderá rever, de ofício, o acórdão em que houver sido aplicada multa a gestor que tenha falecido antes do trânsito em julgado da deliberação."
	i) aduzo que o afastamento da penalidade pecuniária se impõe em razão de seu caráter pessoal.
22.	Com fulcro nessas considerações, o auditor concluiu que os responsáveis não apresentaram elementos aptos a alterar as conclusões consignadas na decisão recorrida, cabendo, no entanto, deduzir do débito o valor de R$ 10.000,00 (dez mil reais) , arbitrados como indenização pelo acompanhamento da Ação Civil Pública 1999.61.00.048465-6 nos meses de abril e maio de 2000, devendo ser afastada, ainda, a multa aplicada ao Sr. Luiz Carlos dos Santos, em razão do seu falecimento antes do trânsito em julgado.
23.	O auditor registrou, por fim, que a Sra. Maria Aparecida de Faria Santos, inventariante do Sr. Luiz Carlos Santos, requereu a realização de sustentação oral por ocasião do julgamento em plenário (peça 29, p. 1) , cabendo o seu deferimento nos termos do art. 168 do Regimento Interno do TCU. 
24.	Diante do acima exposto, o auditor propôs (peça 41) :
	a) conhecer dos recursos interpostos pelos Srs. Luiz Carlos dos Santos e Alexandre Husni, para, no mérito, dar-lhes provimento parcial, para deduzir do débito o valor de R$ 10.000,00 (dez mil reais) , arbitrados como indenização pelo acompanhamento da Ação Civil Pública 1999.61.00.048465-6, nos meses de abril e maio de 2000, devendo ser afastada ainda a multa aplicada ao Sr. Luiz Carlos dos Santos, em razão do seu falecimento antes do trânsito em julgado deste processo, nos termos da Resolução TCU 178/2005;
	b) deferir o pedido de sustentação oral da interessada Maria Aparecida de Faria Santos, nos termos do art. 168 do Regimento Interno do TCU;
	c) dar ciência do acórdão que vier a ser proferido aos recorrentes e demais interessados.
25.	O Diretor da 1ª Diretoria da Serur e o Secretário Substituto daquela unidade técnica manifestaram sua concordância com essa proposta (peças 42 e 43) .
26.	O Procurador Marinus Eduardo De Vries Marsico pronunciou-se favoravelmente ao acolhimento da proposta formulada pela unidade técnica (peça 44) .
	É o Relatório.

8.1. Luiz Antônio Fleury Filho (OAB/SP 136.470) e outros, representando Maria Aparecida de Faria Santos; 
8.2. Filipe André Torres Soares (165.938/OAB-RJ) e outros, representando Furnas Centrais Elétricas S.A.;
8.3. Fabio de Souza Ramacciotti (108.415/OAB-SP), representando Alexandre Husni.

Procurador Marinus Eduardo De Vries Marsico e Procuradora-Geral Cristina Machado da Costa e Silva (manifestação oral).

Prestação de Contas. Furnas Centrais Elétricas S.A. Exercício de 2000. Pagamentos irregulares para advogado contratado. Contas irregulares. Débito solidário. Multas individuais. Recursos de Reconsideração. Conhecimento. Falecimento de um gestor. Afastamento das multas. Irregularidade mantida. Indenização apenas pelos serviços prestados. Provimento parcial.

PRESTAÇÃO DE CONTAS (PC)

Secretaria de Recursos (SERUR) e Secretaria de Controle Externo da Administração Indireta no Rio de Janeiro (SecexEstat).

I - Histórico
	Trata-se de recursos de reconsideração interpostos pelos Srs. Luiz Carlos dos Santos e Alexandre Husni contra o Acórdão 31/2008-TCU-Plenário, relatado pelo Ministro Ubiratan Aguiar, que foi proferido quando do julgamento da Prestação de Contas de Furnas Centrais Elétricas S.A., relativa ao exercício de 2000.
2.	Visando facilitar a compreensão dos meus pares delineio, a seguir, um breve histórico dos fatos que ensejaram a condenação dos ora recorrentes.
3.	O Ministério Público Federal ajuizou a Ação Civil Pública 1999.61.00.048465-6, na qual questionou a regularidade da Licença de Instalação 74/1999, que foi concedida pelo Instituto Brasileiro do Meio Ambiente e dos Recursos Naturais - Ibama para a instalação da Linha de Transmissão Itaberá-Tijuco Preto III.
4.	Cumpre destacar que a referida Linha possui mais de 300 km de extensão, atravessa dezessete municípios do Estado de São Paulo e interfere em áreas de proteção de mananciais e da mata atlântica e em terras indígenas. 
5.	O referido processo teve início em 4/10/1999 e foi extinto, no dia 19/12/2000, com julgamento de mérito, após a homologação, pelo juízo da 22ª Vara da Justiça Federal em São Paulo, do Termo de Compromisso de Ajustamento de Conduta -TAC assinado pelos órgãos e entidades envolvidos.
6.	O MPF alegou que a expedição da referida licença não teria sido precedida da necessária audiência pública e que também não teriam sido observadas diversas exigências estabelecidas nas Resoluções 1/1986 e 9/1987 do Conselho Nacional do Meio-Ambiente - Conama. Em razão disso, requereu a concessão de medida liminar para suspender os efeitos da mencionada licença e obrigar o Ibama e Furnas a adotarem uma série de medidas, dentre elas a realização de duas audiências públicas, uma no Município de São Paulo (SP) e outra no Município de Juquitiba (SP) .
7.	Em 17/12/1999, após a manifestação do Ibama e de Furnas, a Juíza da 22ª Vara Federal Cível concedeu a liminar requerida e determinou a suspensão da Licença de Instalação 74/1999 até a realização das audiências públicas em Juquitiba e em São Paulo.
8.	Contra tal decisão, Furnas, por meio de seu corpo jurídico próprio, interpôs sucessivamente Pedido de Suspensão de Segurança, Agravo de Instrumento e Agravo Regimental, não tendo obtido sucesso na tentativa de fazer cessar os efeitos da deliberação.
9.	No dia 20/3/2000, o Ibama publicou no Diário Oficial da União, o aviso dessas audiências públicas, que seriam realizadas nos dias 18 e 19/4/2000, em Juquitiba (SP) e São Paulo (SP) , respectivamente. 
10.	Ocorre que o MPF, no dia 12/4/2000, alegando inadequação do local e da data marcada para a audiência a ser realizada em São Paulo (SP) , requereu ao Juízo competente a designação de nova audiência. Diante disso, no dia 14/4/2000, a juíza da causa determinou que fosse designada nova data para a audiência no Município de São Paulo (SP) .
11.	Em cumprimento a essa decisão, o Ibama, no dia 18/4/2000, publicou no Diário Oficial da União o cancelamento da referida audiência pública. Nessa mesma data, Furnas, por meio dos advogados Alexandre Husni e Donaldo Armelin, interpôs o Agravo de Instrumento 2000.03.00.0018901-5, por meio do qual pretendia que a Justiça reconhecesse como adequados o local e a data designados para a audiência em São Paulo (SP) . 
12.	Nesse mesmo dia, o TRF da 3ª Região deferiu parcialmente o pedido formulado pela empresa e suspendeu o cumprimento da decisão recorrida. Adicionalmente, o Tribunal determinou que "a data, o horário e o local da audiência ficam mantidos, cabendo ao Ministério Público, no prazo de dez dias e de forma fundamentada, apresentar em juízo pedido de renovação do ato, caso entenda que não restou atingida sua finalidade".
13.	No dia 27/4/2000, o MPF ingressou com pedido para renovar a audiência pública realizada em 19/4/2000, por entender que ela não havia atingido seus objetivos, uma vez que o Parquet não teria sido notificado a tempo para avisar as diversas entidades interessadas que a audiência realizar-se-ia na data inicialmente estabelecida. 
14.	No dia 2/5/2000, o Juiz Federal Substituto da 22ª Vara Federal Cível de São Paulo considerou procedentes as alegações do Ministério Público, reconheceu a insuficiência do evento realizado no dia 19/4/2000 e determinou a realização de outra audiência.
15.	Nesse contexto, em 12/5/2000, Furnas, representada pelo Dr. Alexandre Husni, ingressou com o Agravo de Instrumento 2000.03.00.022735-1 contra essa última decisão judicial, pleiteando que fosse reconhecida como válida a audiência realizada em 19/4/2000. No dia 17/5/2000, o Desembargador Federal encarregado do caso deu razão à empresa e suspendeu os efeitos da segunda decisão agravada.
16.	Finalizando esta breve contextualização, esclareço que a Requisição de Serviços CJP012.2000, relativa à contratação por Furnas do Dr. Alexandre Husni, foi emitida em 29/05/2000, dezessete dias após a interposição do segundo agravo e doze dias depois da decisão judicial favorável à estatal em relação a esse último recurso. No dia seguinte, foi elaborada a Proposta de Resolução de Diretoria DP.011.2000, que previa expressamente o pagamento de honorários de êxito, a qual foi aprovada, nesse mesmo dia, por intermédio da Resolução de Diretoria 13/2016. O contrato em tela foi assinado em 1º/6/2000 e, no dia 2/6/2000, a Assessoria de Assuntos Contratuais e Tributários da empresa estatal se manifestou favoravelmente à contratação por inexigibilidade de licitação.
II - Da condenação dos responsáveis ora recorrentes
17.	Após analisar os autos, o Ministro Ubiratan Aguiar destacou a existência das seguintes irregularidades que teriam sido detectadas na contratação do Dr. Alexandre Husni pela empresa Furnas Centrais Elétricas:
	a) assinatura de contrato em data posterior à interposição dos agravos, com previsão de pagamento somente se fosse obtida decisão favorável a Furnas, quando o êxito dos recursos já era conhecido;
	b) duplo pagamento pela interposição de agravos que possuíam o mesmo objetivo final, qual seja, o de preservar a audiência pública marcada para o dia 19/4/2000;
	c) pagamento por agravos cujo êxito não representou avanço significativo para Furnas, uma vez que, embora as decisões favoráveis tenham sido proferidas em 18/4 e 17/5/2000, isso não evitou a realização de nova audiência pública em 24/8/2000, nem proporcionou a imediata retomada das obras, já que o deslinde da questão se deu somente em 15/12/2000, com a assinatura de Termo de Compromisso de Ajustamento de Conduta - TAC pelas partes envolvidas; e
	d) falta de proporcionalidade entre o valor pago pelos agravos, que constituíam medidas acessórias no contexto da ação principal, e os montantes pagos pelo acompanhamento da ação civil pública (despesa mensal de R$ 5.000,00, pelo período de um ano, acolhida pelo Tribunal por ocasião da prolação do Acórdão 31/2008-TCU-Plenário) .
18.	Com fulcro nessas constatações, foi realizada a citação dos Srs. Luiz Carlos Santos e Alexandre Husni, os quais foram instados a apresentar defesa sobre os seguintes pontos:
	a) desnecessidade da contratação, uma vez que a ação civil pública vinha sendo acompanhada por advogados pertencentes ao próprio corpo jurídico de Furnas;
	b) contradição entre a cláusula 4ª do contrato, a qual estabelecia que, além do acompanhamento da ação civil pública, o contratado se encarregaria de ajuizar outras ações que se fizessem necessárias, e o § 1° da cláusula 7ª, que estabelecia valores específicos para dois agravos, que deveriam estar incluídos entre essas "outras ações";
	c) previsão de valores exorbitantes para os agravos, que são ações secundárias em relação à ação civil pública, mas cujos valores correspondiam a dez vezes àquele estabelecido para o acompanhamento da ação principal;
	d) os agravos n° 2000.03.00.018901-5 e 2000.03.00.0022735-1 tinham o mesmo objetivo, qual seja, a preservação das audiências originalmente marcadas. Assim sendo, a interposição do segundo só foi necessária porque o pedido feito no primeiro não foi atendido integralmente. Logo, não fazia sentido fazer o pagamento de valores específicos para cada agravo; e
	e) o contrato foi celebrado após a interposição dos agravos citados e a prolação das respectivas decisões judiciais. Ou seja, foi celebrado um contrato com efeitos retroativos e uma falsa condicionante de sucesso, uma vez que as mencionadas decisões judiciais já tinham sido proferidas.
19.	As alegações de defesa foram tempestivamente apresentadas. Contudo, o Ministro Relator as considerou incapazes de afastar as irregularidades acima relacionadas. Esse entendimento foi acolhido por este Plenário, que proferiu o Acórdão 31/2008, o qual apresenta a seguinte redação na sua parte dispositiva:
	"9.1 com fundamento nos arts. 1º, inciso I, 16, inciso III, alínea "c" da Lei n° 8.443, de 16 de julho de 1992, c/c os arts. 19 e 23, inciso III, da mesma Lei, e com os arts. 1º, inciso I, 209, inciso III, 210 e 214, inciso III do Regimento Interno, julgar irregulares as contas do Sr. Luiz Carlos Santos e condená-lo, em solidariedade com o Sr. Alexandre Husni, ao pagamento de R$ 600.000,00 (seiscentos mil reais) , fixando-lhes o prazo de 15 (quinze) dias, a contar das notificações, para comprovarem, perante o Tribunal (art. 214, inciso III, alínea "a" do Regimento Interno) , o recolhimento da dívida aos cofres de Furnas Centrais Elétricas S/A, atualizada monetariamente e acrescida dos juros de mora calculados a partir de 15/6/2000 até a data do recolhimento, na forma prevista na legislação em vigor;
	9.2. aplicar ao Sr. Luiz Carlos Santos a multa referida no art. 57 da Lei n° 8.443/92 c/c o art. 267 do Regimento Interno, no valor de RS 50.000,00 (cinqüenta mil reais) , fixando-lhe o prazo de 15 (quinze) dias, a partir da notificação, para que comprove, perante o Tribunal (art. 214, III, alínea "a" do Regimento Interno) , seu recolhimento aos cofres do Tesouro Nacional, atualizado monetariamente a partir do dia seguinte ao término do prazo ora fixado, até a data do efetivo pagamento;
	9.3 aplicar ao Sr. Alexandre Husni a multa referida no art. 57 da Lei n° 8.443/92 c/c o art. 267 do Regimento Interno, no valor de RS 30.000,00 (trinta mil reais) , fixando-lhe o prazo de 15 (quinze) dias, a partir da notificação, para que comprove, perante o Tribunal (art. 214, III, alínea "a" do Regimento Interno) , seu recolhimento aos cofres do Tesouro Nacional, atualizado monetariamente a partir do dia seguinte ao término do prazo ora fixado, até a data do efetivo pagamento;
	9.4. autorizar, desde logo, nos termos do art. 28, inciso II, da Lei n.° 8.443/92, a cobrança judicial das dívidas, caso não atendidas as notificações, na forma da legislação em vigor;
	9.5 com fundamento nos arts. 1º, inciso I, 16, inciso II, 18 e 23, inciso II da Lei n° 8.443, de 16 de julho de 1992 c/c os arts. 1º, inciso I, 208 e 214, inciso II, do Regimento Interno, julgar regulares com ressalva as contas dos demais responsáveis listados no item 3 deste acórdão, dando-se-lhes quitação;
	9.6 determinar à Secex/RJ que avalie inicialmente nas contas de Furnas referentes a 2006 a questão da contratação, por parte daquela empresa, de serviços advocatícios junto a terceiros, inclusive provocando Furnas a informar se atendeu a recomendação feita no subitem 9.3 do Acórdão 85/2005-TCU-Plenário, caso isso não conste do processo de contas. A luz dessas informações e de outras que tratem do assunto, a unidade técnica deverá avaliar a melhor forma de abordar a questão - se nas próprias contas ou por meio da realização de trabalho de fiscalização específico.
	9.7. remeter cópia deste Acórdão, bem como do Relatório e do Voto que o fundamentam, à Procuradoria da República no Estado do Rio de Janeiro, nos termos do § 3º do art. 16 da Lei n° 8.443/92, c/c o § 6º do art. 209 do Regimento Interno, para ajuizamento das ações cabíveis."
III - Dos recursos ora sob exame
20.	Irresignados, os responsáveis interpuseram os presentes Recursos de Reconsideração, que foram conhecidos pelo Ministro Marcos Vilaça, então Relator ad quem.
21.	Em suas defesas, os Srs. Luiz Carlos Santos e Alexandre Husni alegaram, em síntese, que:
	a) a contratação do Dr. Alexandre Husni foi regular, uma vez que o risco de interrupção no fornecimento de energia elétrica, decorrente da paralisação das obras relativas ao terceiro circuito da Linha de Transmissão Itaberá - Tijuco Preto, caracterizava uma situação de emergência que impunha ao gestor o dever de agir;
	b) o trabalho executado pelo advogado contribuiu para o êxito obtido e gerou um benefício significativo para a empresa, o qual pode ser dimensionado tendo em vista que o custo diário da paralisação das obras era estimado em R$ 330.000,00 (trezentos e trinta mil reais) ;
	c) a demora para a assinatura do contrato foi decorrente da burocracia e do excesso de zelo da administração da empresa;
	d) a devolução da importância paga, imposta pela condenação ora vergastada, implica o enriquecimento ilícito de Furnas e o empobrecimento injustificado dos recorrentes, pois a empresa se beneficiaria com a recuperação de valores que foram despendidos com a contratação de um serviço que foi efetivamente prestado;
	e) os dois agravos tinham objetivos diversos, pois, enquanto o primeiro manteve a realização da data da audiência pública prevista para acontecer em São Paulo (19/04/2000) , o segundo permitiu a preservação da audiência realizada, dispensando a necessidade de sua renovação;
	f) os honorários cobrados pelo advogado para ajuizar os agravos estavam de acordo com os padrões de mercado, pois foram estipulados com base no benefício econômico que Furnas poderia auferir, considerando o valor da causa e o montante estimado do prejuízo diário que a paralisação das obras acarretava;
	g) o critério indicado no Acórdão para a apuração dos juros de mora não está correto, pois a incidência de juros deveria ocorrer a partir do momento em que o suposto débito se torna vencido e exigível, vale dizer, a partir do trânsito em julgado do Acórdão condenatório; e
	h) a restituição imposta pelo Acórdão não deve abranger o valor correspondente ao imposto de renda retido na fonte por Furnas por ocasião do pagamento, uma vez que tal valor constitui parcela não recebida pelo recorrente.
22.	Em seguida, a Sra. Maria Aparecida de Faria Santos, viúva e inventariante do Sr. Luiz Carlos dos Santos, apresentou ao TCU a certidão de óbito que comprovou o falecimento de seu marido. Após se habilitar como interessada, ela juntou aos autos uma nova peça, na qual acrescentou argumentos em reforço aos constantes dos recursos sob comento.
23.	Nessa nova peça, a Sra. Maria Aparecida de Faria Santos afirmou, em síntese, que:
	a) foi requerida, preliminarmente, a anulação da decisão recorrida, uma vez que a reponsabilidade não seria apenas do presidente de Furnas, mas de toda a diretoria, que ratificou a contratação de advogados;
	b) a contratação era urgente, em face de risco iminente de interrupção no fornecimento de energia para a região sudeste do país;
	c) a contratação teria sido efetivada, no dia 18/4/2000, por meio da assinatura de procuração concedendo poderes ao advogado que iria ser contratado. Essa avença teria sido formalizada em 30/5/2000;
	d) o profissional não poderia deixar de atuar a partir da outorga da procuração, sob pena de infração ética;
	e) o dirigente de Furnas agiu em defesa do interesse público, dentro dos limites legais e com a urgência necessária;
	f) o advogado possui legítimo direito à percepção de honorários, ainda que não haja contrato escrito, com base no artigo 59, parágrafo único, da Lei 8.666/1993;
	g) os dois agravos interpostos pelo advogado Alexandre Husni possuíam objetos distintos e obtiveram êxito. E esse sucesso comprovaria a notória especialização do profissional;
	h) os honorários foram estipulados com supedâneo no valor da causa, que dizia respeito a um empreendimento de R$ 236.000.000,00 (duzentos e trinta e seis milhões de reais) , e no prejuízo diário decorrente da paralisação da obra, que foi estimado em R$ 330.000,00 (trezentos e trinta mil reais) ; e
	i) os honorários foram inferiores aos previstos na tabela da Seção Paulista da OAB e seu arbitramento levou em consideração a relevância, complexidade e dificuldade das questões e o renome e competência do profissional. Registrou que estipular valores diferentes não seria razoável e representaria enriquecimento sem causa de Furnas.
24.	Após analisar essas alegações, a Serur destacou que:
	a) a condenação em débito no valor original de R$ 600.000,00 (seiscentos mil reais) decorreu de pagamentos irregulares realizados para advogado contratado por Furnas. Conforme assentado no voto condutor da decisão recorrida:
	"20. Apesar de já estar atuando nos autos pelo menos desde 18/4/2000, data em que foi ajuizado o Agravo de Instrumento n° 2000.03.00.0018901-5, o Contrato entre Furnas e o Sr. Alexandre Husni só foi firmado em 1º/6/2000 (fls. 675/681, v. 13) , o que é absolutamente ilegal em se tratando de relação com a administração pública, conforme estabelece o art. 60, parágrafo único, da Lei n° 8.666/1993:
	'é nulo e de nenhum efeito o contrato verbal com a Administração, salvo o de pequenas compras de pronto pagamento'";
	b) não é possível considerar que uma contratação pública se concretizou por meio da assinatura de uma procuração. Afinal, na Lei 8.666/1993, não há previsão de que tal assinatura seja um meio hábil para efetivar essa contratação;
	c) é contraditório o argumento de que a responsabilidade deveria ser atribuída à diretoria de Furnas, que ratificou a contratação. De qualquer modo, não há discussão quanto à responsabilização do recorrente, que representou Furnas e concedeu procuração a advogado que não possuía contrato válido com a administração pública;
	d) a mera afirmação de que o advogado possuía "renome" e "competência" não comprova o atendimento aos requisitos da inexigibilidade de licitação, conforme restou assente na decisão recorrida, in verbis:
	"21. Outra irregularidade relacionada à contratação é que em nenhum momento foi demonstrada a viabilidade da contratação por inexigibilidade de licitação. Não são suficientes para respaldar esse tipo de contratação meras alegações de que se tratava de advogado de 'renome' ou de 'grande especialização'. É preciso demonstrar objetivamente que as características do objeto e do contratado estão enquadradas nos dispositivos legais que regem esse tipo de contratação direta, o que não foi feito no caso presente". 
	e) também não socorre os recorrentes a alegação de que o advogado possuía notória especialização como comprovaria o êxito nos agravos interpostos. Afinal, os requisitos para contratação por inexigibilidade de licitação devem ser aferidos previamente à celebração do contrato;
	f) deve ser paga uma indenização ao advogado pela prestação de serviço antes da formalização do contrato, sob pena de enriquecimento sem causa de Furnas. Considera-se adequado o arbitramento do valor na quantia mensal estipulada em contrato para acompanhamento e defesa dos interesses de Furnas, valor que foi considerado regular pela decisão recorrida; e
	g) o responsável Luiz Carlos dos Santos faleceu em 31/1/2013, após a interposição pelo de cujos de recurso de reconsideração, que foi conhecido com efeito suspensivo e se encontrava pendente de apreciação de mérito. Não houve, portanto, trânsito em julgado da decisão, o que enseja a revisão de ofício da multa aplicada ao responsável.
25.	Com espeque nessas considerações, a Serur concluiu que os responsáveis não apresentaram elementos aptos a alterar as conclusões consignadas na decisão recorrida. Contudo, tendo em vista que o advogado efetivamente prestou serviços para Furnas, consistentes no acompanhamento da Ação Civil Pública 1999.61.00.048465-6, durante os meses de abril e maio de 2000, ainda que sem amparo em um contrato escrito, a Secretaria de Recursos propôs dar provimento parcial aos recursos sob exame, com o intuito de fixar uma remuneração para esse período no valor de R$ 10.000,00 (dez mil reais) . Assim sendo, a unidade técnica sugeriu que o valor original do débito imposto de forma solidária aos recorrentes seja reduzido nessa quantia. Por fim, foi alvitrado o afastamento da multa aplicada ao Sr. Luiz Carlos dos Santos.
26.	O Procurador Marinus Eduardo De Vries Marsico pronunciou-se favoravelmente ao acolhimento da proposta formulada pela unidade técnica.
IV - Análise do mérito destes recursos
27.	Manifesto minha concordância parcial com o entendimento esposado pela Serur e pelo Ministério Público junto ao TCU, com as ressalvas que exporei a seguir.
28.	Visando facilitar a compreensão pelos meus pares, detalharei a seguir as razões pelas quais julgo que as alegações de defesa apresentadas pelos recorrentes e pela viúva do ex-presidente de Furnas não lograram afastar as sérias irregularidades apontadas no acórdão vergastado.
29.	Inicialmente, foi afirmado que a contratação do Dr. Alexandre Husni foi regular, uma vez que o risco de interrupção no fornecimento de energia elétrica, decorrente da paralisação das obras relativas ao terceiro circuito da Linha de Transmissão Itaberá - Tijuco Preto, caracterizaria uma situação de emergência que impunha ao gestor o dever de agir.
30.	Apesar de concordar com a afirmação de que havia uma situação emergencial, no âmbito da qual foi demandado pelo Operador Nacional do Sistema que Furnas acelerasse a conclusão da Linha de Transmissão em tela, entendo que as normas legais disponibilizam para o gestor instrumentos adequados para fazer frente ao referido contexto. Ocorre que, no caso vertente, essas normas não foram cumpridas.
31.	Foi realizada uma contratação direta com fulcro em suposta inexigibilidade de licitação, sob a alegação de que se tratava de profissional de notória especialização. Contudo, não foram acostados aos autos documentos aptos para comprovar o atendimento aos requisitos legais insculpidos no art. 25, II, da Lei nº 8.666/1993, quais sejam a inviabilidade de competição e singularidade do objeto a ser contratado.
32.	Aduzo que a alegada inviabilidade de competição foi descaracterizada pela atuação do Dr. Donaldo Armelin no primeiro agravo e do Dr. José Luiz de Paula Eduardo Filho nos demais procedimentos, com base em delegação de poderes a eles outorgada pelo Dr. Alexandre Husni. Saliento, ainda, que o contrato em apreço foi firmado com este último advogado, não com o escritório onde ele e os demais advogados trabalhavam. 
33.	Tendo em vista a necessidade de adotar providências urgentes, causa estranheza o fato de a avença em questão ter sido firmada apenas 45 dias após a interposição do primeiro agravo. Acrescento não ser admissível o argumento apresentado pelo Sr. Luiz Carlos dos Santos no sentido de que a causa desse longo lapso temporal teria sido a observância dos devidos procedimentos legais. Afinal, no dia 18/4/2000, os advogados Alexandre Husni e Donaldo Armelin interpuseram o Agravo de Instrumento 2000.03.00.0018901-5. Contudo, somente no dia 29/5/2000, um mês e meio após a apresentação desse recurso, foi emitida pelo setor competente da estatal a Requisição de Serviços CJP012.2000, relativa à contratação por Furnas do Dr. Alexandre Husni. No dia seguinte, foi elaborada a Proposta de Resolução de Diretoria DP.011.2000, que previa expressamente o pagamento de honorários de êxito, a qual foi aprovada, nesse mesmo dia, por intermédio da Resolução de Diretoria 13/2016. O contrato em tela foi assinado em 1º/6/2000 e, no dia 2/6/2000, a Assessoria de Assuntos Contratuais e Tributários da empresa estatal se manifestou favoravelmente à contratação por inexigibilidade de licitação.
34.	A partir dessa cronologia, constata-se que o trâmite do processo de contratação em tela foi muito célere, o que demorou foi o início desses procedimentos. Esse atraso é agravado porque havia a necessidade premente de regularizar a suposta contratação verbal, cuja celebração foi alegada pelas partes. Afinal, consoante disposto no parágrafo único do art. 60 da Lei de Licitações e Contratos, "é nulo e de nenhum efeito o contrato verbal com a Administração, salvo o de pequenas compras de pronto pagamento, assim entendidas aquelas de valor não superior a 5% (cinco por cento) do limite estabelecido no art. 23, inciso II, alínea "a" desta Lei, feitas em regime de adiantamento."
35.	Também chama a atenção que a área técnica de Furnas tenha aprovado a contratação apenas no dia seguinte à assinatura do respectivo termo.
36.	Julgo que também não merece prosperar a alegação de que a procuração outorgada para o Dr. Alexandre Husni supriria a inexistência de um contrato escrito. É inegável que o mandato conferido pelo cliente habilita o advogado a atuar em juízo em nome do outorgante da procuração, como se depreende da leitura dos seguintes dispositivos constantes da Lei 8.906/1994 (Estatuto da Advocacia) :
	"Art. 5º O advogado postula, em juízo ou fora dele, fazendo prova do mandato.
	§ 1º O advogado, afirmando urgência, pode atuar sem procuração, obrigando-se a apresentá-la no prazo de quinze dias, prorrogável por igual período.
	§ 2º A procuração para o foro em geral habilita o advogado a praticar todos os atos judiciais, em qualquer juízo ou instância, salvo os que exijam poderes especiais".
37.	Contudo, a procuração, apesar de ser necessária, não é suficiente. Nesse sentido, os arts. 22, § 4º, e 24, caput, da Lei 8.906/1994, a seguir transcritos, ao tratar dos honorários advocatícios, deixam clara a necessidade de existir um contrato escrito firmado pelo cliente e pelo advogado:
	"Art. 22. A prestação de serviço profissional assegura aos inscritos na OAB o direito aos honorários convencionados, aos fixados por arbitramento judicial e aos de sucumbência.
	 (...) 
	§ 4º Se o advogado fizer juntar aos autos o seu contrato de honorários antes de expedir-se o mandado de levantamento ou precatório, o juiz deve determinar que lhe sejam pagos diretamente, por dedução da quantia a ser recebida pelo constituinte, salvo se este provar que já os pagou.
	(...) 
	Art. 24. A decisão judicial que fixar ou arbitrar honorários e o contrato escrito que os estipular são títulos executivos e constituem crédito privilegiado na falência, concordata, concurso de credores, insolvência civil e liquidação extrajudicial." [grifos meus]
38.	De forma mais explicita, o art. 35 do Código de Ética e Disciplina da OAB estabelece a obrigatoriedade de ser celebrado um contrato escrito, in verbis:
	"Art. 35. Os honorários advocatícios e sua eventual correção, bem como sua majoração decorrente do aumento dos atos judiciais que advierem como necessários, devem ser previstos em contrato escrito, qualquer que seja o objeto e o meio da prestação do serviço profissional, contendo todas as especificações e forma de pagamento, inclusive no caso de acordo." [grifo meu]
39.	Por último, cumpre frisar que a Lei 8.666/1933, aplicável ao presente caso, não prevê a substituição do contrato de serviços advocatícios pela procuração. Considerando a natureza jurídica de Furnas, entendo que seus dirigentes não poderiam realizar tal substituição sem a devida base legal.
40.	Diante do acima exposto, concluo que restou demonstrada a ineficácia jurídica do contrato verbal alegadamente existente, em especial no que concerne à fixação do valor dos honorários. 
41.	Superada esta questão, passo a analisar o ponto fulcral deste processo, qual seja, o valor dos honorários que deveriam ter sido pagos ao Dr. Alexandre Husni.
42.	No contrato firmado no dia 1º/6/2000, foi previsto o pagamento de R$ 660.000,00 (seiscentos e sessenta mil reais) ao advogado acima citado. Dessa quantia, R$ 60.000,00 (sessenta mil reais) se referiam ao acompanhamento da Ação Civil Pública 1999.61.00.048465-6 e R$ 600.000,00 (seiscentos mil reais) diziam respeito ao ajuizamento de dois agravos.
43.	Por meio do acórdão recorrido, este Plenário considerou lícito o pagamento da primeira quantia, cujo valor foi calculado com base na prestação de serviços advocatícios durante 12 meses e nos honorários fixados, no contrato firmado pelas partes, em R$ 5.000 (cinco mil reais) mensais. Julgo que esse entendimento foi correto.
44.	A divergência surge em relação à segunda parcela do pagamento sob comento. No Acórdão 31/2008-TCU-Plenário, o TCU imputou débito no valor total dessa parcela, por entender que essa despesa seria totalmente indevida. Neste particular, julgo que assiste razão aos recorrentes quando eles afirmam que a devolução dos R$ 600.000,00 acarretaria o enriquecimento sem causa de Furnas.
45.	Afinal, não há dúvidas quanto à participação do Dr. Alexandre Husni, ainda que sem cobertura contratual, na elaboração dos agravos. Ademais, é certo que a estatal se beneficiou, em alguma medida, do serviço por ele prestado. Aduzo que o art. 59, parágrafo único, da Lei 8.666/1993 estabelece que:
	"Art. 59.  A declaração de nulidade do contrato administrativo opera retroativamente impedindo os efeitos jurídicos que ele, ordinariamente, deveria produzir, além de desconstituir os já produzidos.
	Parágrafo único. A nulidade não exonera a Administração do dever de indenizar o contratado pelo que este houver executado até a data em que ela for declarada e por outros prejuízos regularmente comprovados, contanto que não lhe seja imputável, promovendo-se a responsabilidade de quem lhe deu causa."
46.	Assim sendo, em sintonia com o entendimento esposado pela unidade técnica e pelo Ministério Público junto ao TCU, julgo que deve ser fixada uma indenização para esse advogado, como forma de remunerá-lo.
47.	Tenho ciência de que o § 1º da cláusula 7ª do contrato celebrado por Furnas e pelo Dr. Alexandre Husni previu o pagamento de R$ 300.000,00 (trezentos mil reais) em decorrência da interposição de cada um dos dois agravos ajuizados pelo Dr. Alexandre Husni. Entretanto, cumpre salientar que o mencionado advogado, ao prestar serviços sem celebrar um contrato escrito prévio, atuou à margem das normas legais aplicáveis ao caso vertente. Por via de consequência, assumiu o risco de não receber os valores que supostamente teriam sido acordados verbalmente.
48.	Ademais, julgo que o valor a ser pago ao Dr. Alexandre Husni foi arbitrado de forma excessiva, em especial, quando se adota como parâmetro de comparação o valor mensal de R$ 5.000,00 (cinco mil reais) , por 12 meses, avençado para acompanhar o andamento da Ação Civil Pública 1999.61.00.048465-6. 
49.	Afinal, após ler os agravos apresentados pelo Dr. Alexandre Husni, constatei que nesses recursos foram discutidas apenas questões de fato, consistentes na adequação do local onde estava prevista a realização da audiência e da data fixada para esse evento (que supostamente seria muito próxima ao Dia do Índio, o que poderia inviabilizar a participação de representantes das três aldeias que seriam afetadas pela construção da linha de transmissão sob comento) . Não foram apresentadas teses jurídicas inovadoras ou argumentos mais complexos, o que associado ao diminuto número de páginas dessas peças, gera a conclusão de que se tratava de recursos muito simples.
50.	Assim sendo, resta patente que não havia justificativa para a realização de um pagamento tão superior ao que foi fixado para o acompanhamento da ação civil pública em tela.
51.	Aduzo que o êxito obtido com a interposição desses embargos foi limitado, uma vez que o sucesso verificado na interposição dos agravos apenas resolveu questões acessórias e garantiu a validade da audiência pública realizada em São Paulo (SP) , mas não possibilitou a retomada das obras. Nesse sentido, reitero que, somente no dia 10/8/2000, a Juíza Federal encarregada de julgar o caso deferiu a continuação parcial da construção do empreendimento, em atendimento à petição conjunta formulada, no dia anterior, por Furnas e pelo Ministério Público Federal.
52.	Julgo que não deve ser acolhida a alegação de que a desproporção entre esses valores decorreu do pagamento de um prêmio de êxito. O referido prêmio é indevido, uma vez que o contrato foi celebrado, no dia 1º/6/2000, quando já se tinha conhecimento das decisões judiciais favoráveis aos dois recursos, que foram proferidos nos dias 18/4 e 17/5/2000, respectivamente. Nunca é demais lembrar que prêmios dessa natureza são justificados pela assunção, pelo advogado, do risco de não receber seus honorários caso sua atuação seja infrutífera. No caso ora sob exame, esse risco não mais existia, o que implica dizer que inexistia motivação para o pagamento do valor contratado com tal fundamento.
53.	Além disso, o argumento apresentado pelos recorrentes no sentido de que o valor a ser pago pelos agravos foi estipulado com base em um percentual do valor da causa e do ganho potencial para Furnas não deve ser aceito, como demonstrarei a seguir.
54.	Efetivamente o art. 22, § 2º, do Estatuto dos Advogados estabeleceu que:
	"Art. 22. A prestação de serviço profissional assegura aos inscritos na OAB o direito aos honorários convencionados, aos fixados por arbitramento judicial e aos de sucumbência.
	(...) 
	§ 2º Na falta de estipulação ou de acordo, os honorários são fixados por arbitramento judicial, em remuneração compatível com o trabalho e o valor econômico da questão, não podendo ser inferiores aos estabelecidos na tabela organizada pelo Conselho Seccional da OAB."
55.	Além disso, o art. 36, IV, do Código de Ética e Disciplina da OAB dispõe que:
	"Art. 36 - Os honorários profissionais devem ser fixados com moderação, atendidos os elementos seguintes: 
	I - a relevância, o vulto, a complexidade e a dificuldade das questões versadas; 
	II - o trabalho e o tempo necessários; 
	IV - o valor da causa, a condição econômica do cliente e o proveito para ele resultante do serviço profissional; e
	VII - a competência e o renome do profissional;"
56.	Em relação ao proveito econômico para Furnas decorrente do sucesso alcançado pelos dois agravos em tela, destaco inicialmente que, nesses recursos, estava sendo discutida apenas a manutenção da data e da validade de uma das audiências públicas marcadas. Reitero que o reconhecimento da validade da audiência realizada não foi suficiente para liberar a obra. Houve, até mesmo, a realização de outra audiência pública no município de São Paulo, em 24/8/2000, o que demonstra que os êxitos nos agravos não foram tão relevantes para a resolução da questão como um todo, com querem fazer crer os responsáveis.
57.	Acrescento que os recorrentes alegaram que cada dia de atraso nas obras implicava uma perda para Furnas de R$ 330.000,00 (trezentos e trinta mil reais) . Contudo, não foram apresentados os cálculos que embasaram essa estimativa. Ademais, em peças apresentadas no processo judicial, os advogados de Furnas previram que os referidos prejuízos atingiriam valores diferentes desse, quais sejam, R$ 380.000,00 (trezentos e oitenta mil reais) e R$ 80.000,00 (oitenta mil reais) .
58.	Cumpre salientar que todas essas estimativas não se coadunam com o valor da causa, que foi atribuído pelo Ministério Público Federal, sem contestação dos advogados da estatal, em R$ 10.000,00 (dez mil reais) . Neste ponto, saliento que o Código de Ética e Disciplina da OAB menciona expressamente o valor da causa como um dos parâmetros a serem considerados na fixação do valor dos honorários.
59.	Destaco ainda que o art. 22, § 2º, do Estatuto dos Advogados, anteriormente transcrito neste voto, prevê que os honorários não podem ser inferiores aos estabelecidos na tabela organizada pelo Conselho Seccional da OAB. A título de informação, esclareço que a OAB/SP, em sua tabela válida para o exercício de 2019, estabeleceu um valor mínimo de R$ 4.167,97 (quatro mil cento e sessenta e sete reais e noventa e sete centavos) . 
60.	Por fim, saliento que causa estranheza o fato de o suposto prejuízo diário, que alegadamente estaria sendo suportado por Furnas, ter servido de base para o cálculo dos honorários decorrentes do ajuizamento dos agravos, mas não para a fixação dos valores a serem pagos em contrapartida ao acompanhamento da ação principal.
61.	Diante do acima exposto, julgo ter sido demonstrado que o valor fixado para remunerar a elaboração e apresentação dos agravos foi excessivo, logo, resta definir o que seria um valor adequado.
62.	A unidade técnica e o Ministério Público junto ao TCU propuseram que o valor dessa remuneração fosse fixado com base nos valores estipulados no contrato assinado no dia 1º/6/2000. Em apoio a essa tese, destacaram que a cláusula 4ª da avença em tela estabeleceu que:
	"Os serviços profissionais a serem prestados pelo CONTRATADO se constituirão em acompanhamento de defesa dos interesses de FURNAS na Ação Civil Pública n° 1999.61.00.048465-6, atualmente em tramitação na 22ª Vara Federal da Seção Judiciária de São Paulo (SP) , bem como o ajuizamento de outras ações que se façam necessárias, a critério de FURNAS."
63.	Assim sendo, considerando que os agravos foram ajuizados nos dias 18/4 e 12/5/2000, as instâncias precedentes entenderam que o pagamento de dois meses de honorários contratualmente estabelecidos configura uma retribuição adequada para os serviços prestados. 
64.	Com espeque nessas considerações, concluíram que o Dr. Alexandre Husni deveria ter recebido R$ 10.000,00 (dez mil reais) em valores históricos. Consequentemente, do débito imputado aos recorrentes deveria ser deduzida a referida quantia.
65.	Solicito as vênias de estilo para discordar da Serur e do Parquet especializado, cuja proposta, apesar de razoável, não me parece ser a mais adequada. Em casos como o que ora examina, em que é necessário estimar valores muito anos após a ocorrência dos fatos, julgo que é recomendável ser prudente e fixar um montante que, certamente, não prejudique a parte. 
66.	Destaco que esse raciocínio encontra guarida no art. 210, § 1º, II, do Regimento Interno do TCU, a seguir transcrito:
	"Art. 210. Quando julgar as contas irregulares, havendo débito, o Tribunal condenará o responsável ao pagamento da dívida, atualizada monetariamente a partir da data da irregularidade, acrescida dos juros de mora devidos, podendo, ainda, aplicar-lhe a multa prevista no art. 267.
	§ 1º A apuração do débito far-se-á mediante:
	I - verificação, quando for possível quantificar com exatidão o real valor devido;
	II - estimativa, quando, por meios confiáveis, apurar-se quantia que seguramente não excederia o real valor devido."
67.	No presente caso, o valor estimado do débito que seguramente não excede o real valor devido equivale à diferença entre a quantia paga, R$ 600.000,00 (seiscentos mil reais) , e aquela que considero adequada para ressarcir o trabalho desenvolvido pelo Dr. Alexandre Husni. 
68.	Após analisar os documentos acostados aos presentes autos, julgo que teria sido razoável pagar pela elaboração e apresentação dos agravos um valor no máximo igual ao que pago pelo acompanhamento da ação principal. Do acima exposto, concluo que o valor histórico do débito deve ser fixado em R$ 540.000,00 (quinhentos e quarenta mil reais) .
69.	 Verifiquei que não constam destes autos provas de que o Dr. Alexandre Husni tenha agido de forma dolosa ou irregular para conseguir sua contratação. Por via de consequência, julgo que deve ser excluída a multa que lhe foi imposta pelo acórdão recorrida.
70.	O Dr. Alexandre Husni alegou que o critério indicado no Acórdão para calcular o valor dos juros de mora não está correto, pois sua incidência deveria ocorrer a partir do momento em que o suposto débito se torna vencido e exigível, vale dizer, a partir do trânsito em julgado do Acórdão condenatório.
71.	A meu ver, esse argumento não deve ser acolhido por esta Corte de Contas. Afinal, consoante destaquei no Acórdão 6353/2018-TCU-Primeira Câmara, a jurisprudência do Tribunal é pacífica no sentido de que os juros moratórios, previstos no art. 19 da Lei 8.443/1992, incidem sobre o valor do débito imputado pelo TCU a partir da ocorrência do fato gerador do prejuízo, configurada no momento em que os responsáveis utilizam os recursos públicos indevidamente.
72.	Esse entendimento decorre da constatação de que o direito do Estado ser ressarcido por um dano a ele causado nasce com a ocorrência do fato gerador do prejuízo. Ainda que o reconhecimento administrativo ou judicial da dívida ocorra posteriormente, a data na qual o valor do dano se torna vencido coincide, portanto, com a data do evento que o produziu.
73.	O Dr. Alexandre Husni argumentou também que o débito não deve equivaler a R$ 600.000,00 (seiscentos mil reais) , uma vez que, por ocasião do pagamento, Furnas reteve a quantia correspondente ao imposto de renda. Assim sendo, o débito deveria corresponder ao valor líquido recebido por ele.
74.	Quanto a esse ponto, manifesto minha concordância com o seguinte entendimento, exarado no voto condutor do Acórdão 874/2008-TCU-Plenário, da lavra do Ministro Ubiratan Aguiar, proferido quando do julgamento de embargos de declaração opostos pelo Dr. Alexandre Husni ao decisum recorrido:
	"as obrigações impostas por este Tribunal possuem natureza jurídica completamente distinta das obrigações tributárias, não cabendo a compensação entre ambas. Cabe ao responsável, após recolher o débito (em seu valor integral) , pleitear à Receita Federal a restituição dos valores pagos a título de imposto de renda." 
75.	Aduzo que esse entendimento encontra respaldo na jurisprudência desta Corte desde 1996, quando, por meio da Decisão 587/1996 - Plenário, o Tribunal deixou assente que "não cabe ao TCU declarar em decisão formal que reconhece o direito de alguém pleitear reembolso por tributos recolhidos indevidamente."
76.	Até porque o abatimento da aludida parcela evidenciaria uma forma de restituição do indébito tributário, não dispondo o Tribunal de Contas da União de competência para tal. Assim sendo, deve o responsável buscar a via mais adequada para reaver os tributos eventualmente pagos de forma indevida.
77.	Ainda em sintonia com a unidade técnica e o Ministério Público junto ao TCU, julgo que, com fundamento no art. 3º, § 2º, da Resolução TCU 178/2005, deve ser afastada a multa aplicada ao Sr. Luiz Carlos dos Santos, que comprovadamente faleceu antes do trânsito em julgado do acórdão condenatório:
	"§ 2º O Tribunal, mediante proposta do relator, da unidade técnica ou do Ministério Público, poderá rever, de ofício, o acórdão em que houver sido aplicada multa a gestor que tenha falecido antes do trânsito em julgado da deliberação."
IV - Considerações adicionais
78.	Na manhã do dia 7/8/2019, o Dr. Elísio Freitas avisou ao meu Gabinete que, na sustentação oral que realizará, ele abordará a seguinte questão: o Sr. Luiz Carlos dos Santos teria sido citado em virtude de supostamente ter assinado o Contrato 13.192, cujo objeto foi a prestação, pelo Dr. Alexandre Husni, de serviços profissionais especializados relativos ao patrocínio da Ação Civil Pública 1999.61.00.048465-6. Ocorre que a mencionada avença foi assinada por um procurador da empresa Furnas Centrais Elétricas S.A.
79.	Diante dessa aparente contradição, o advogado da viúva do ex-presidente de Furnas entende que a responsabilidade do Sr. Luiz Carlos dos Santos deve ser afastada.
80.	Enalteço a cortesia profissional do referido advogado. Contudo, pelos motivos que passo a expor, julgo que seu entendimento merece reparos.
81.	Em primeiro lugar, reitero que, consoante exposto anteriormente no parágrafo 18 deste voto, o ex-presidente de Furnas não foi citado porque teria assinado o Contrato 13.192, ora sob exame. Ao contrário, foi-lhe franqueado o direito de apresentar alegações de defesa em relação às seguintes supostas irregularidades, que foram detectadas nessa avença pela unidade técnica:
	a) desnecessidade da contratação em tela, uma vez que a ação civil pública vinha sendo acompanhada por advogados pertencentes ao próprio corpo jurídico de Furnas;
	b) contradição entre a cláusula 4ª do contrato, a qual estabelecia que, além do acompanhamento da ação civil pública, o contratado se encarregaria de ajuizar outras ações que se fizessem necessárias, e o § 1° da cláusula 7ª, que estabelecia valores específicos para dois agravos, que deveriam estar incluídos entre essas "outras ações";
	c) previsão de valores exorbitantes para os agravos, que são ações secundárias em relação à ação civil pública, mas cujos valores correspondiam a dez vezes àquele estabelecido para o acompanhamento da ação principal;
	d) os agravos n° 2000.03.00.018901-5 e 2000.03.00.0022735-1 tinham o mesmo objetivo, qual seja, a preservação das audiências originalmente marcadas. Assim sendo, a interposição do segundo só foi necessária porque o pedido feito no primeiro não foi atendido integralmente. Logo, não fazia sentido fazer o pagamento de valores específicos para cada agravo; e
	e) o contrato foi celebrado após a interposição dos agravos citados e a prolação das respectivas decisões judiciais. Ou seja, foi celebrado um contrato com efeitos retroativos e uma falsa condicionante de sucesso, uma vez que as mencionadas decisões judiciais já tinham sido proferidas.
82.	Em segundo lugar, friso que o Sr. Luiz Carlos dos Santos está sendo responsabilizado porque sua atuação foi decisiva para a realização da contratação do Dr. Alexandre Husni. Afinal, o contrato sob comento só foi assinado após a aprovação, por meio da Resolução da Diretoria 013/2016, da Proposta de Resolução de Diretoria - PRD 011/2000, que foi elaborada e assinada pelo ex-Presidente de Furnas. 
83.	Visando facilitar a compreensão dos meus pares, transcrevo a seguir a mencionada proposta:
	"Proponente: LUIZ CARLOS SANTOS
	Proposta: Ratificar a aprovação da Requisição de Serviços CJP 012/2000, de 29/5/2000, que autoriza a contratação do advogado ALEXANDRE HUSNI, através de inexigibilidade de licitação, tendo por objeto a prestação de serviços profissionais especializados, relativos ao patrocínio da Ação Civil Pública nº 1999.61.00.048465-6, proposta pelo Ministério Público Federal perante a 22ª Vara Federal da Seção Judiciária de São Paulo (SP) .
	Justificativa: A contratação do profissional indicado fundamenta-se em sua comprovada experiência jurídica e no reconhecimento público de sua alta capacidade profissional, concomitantemente com a suprema importância do processo judicial em tela para esta Concessionária, na medida em que tem por objeto a manutenção da licença ambiental de instalação nº 74/99, expedida pelo IBAMA em prol de FURNAS.
	Os honorários estabelecidos, no valor de R$ 5.000,00 (cinco mil reais) mensais, mais R$ 600.000,00 (seiscentos mil reais) , a serem pagos como honorários de êxito, por ocasião da obtenção de decisões favoráveis à FURNAS em dois agravos de instrumentos, encontram-se dentro do valor de mercado, utilizando-se, ainda, como referência, a tabela de honorários mínimos divulgada pela OAB/RJ."
84.	Resta patente que as condições constantes do contrato sob exame foram definidas nessa proposta, que foi formulada pelo Sr. Luiz Carlos Santos, inclusive no que concerne ao pagamento do valor de R$ 600.000,00, que está sendo questionado nesta etapa processual.
85.	Aduzo que a Resolução de Diretoria 013/2016, que apresenta a redação transcrita a seguir, foi assinada apenas pelo ex-presidente de Furnas:
	"A Diretoria de FURNAS CENTRAIS ELÉTRICAS S.A., na 2.016ª reunião realizada em 30/5/2000, resolveu, nos termos da PRD 011/2000, ratificar a contratação do advogado ALEXANDRE HUSNI, através de inexigibilidade de licitação, tendo por objeto a prestação de serviços profissionais especializados, relativos ao patrocínio da Ação Civil Pública nº 1999.61.00.048465-6, proposta pelo Ministério Público Federal perante a 22ª Vara Federal da Seção Judiciária de São Paulo (SP) ."
86.	Do acima exposto, concluo que a participação do Sr. Luiz Carlos Santos foi essencial para a assinatura do contrato em questão, nos exatos termos em que foi celebrado. Por via de consequência, julgo que o fato de ele não ter firmado essa avença não é relevante a ponto de afastar sua responsabilidade.
87.	Com fulcro nessas considerações, julgo que os recursos ora sob exame devem ser conhecidos, para, no mérito, ser-lhes conferido provimento parcial no sentido de:
	a) reduzir o valor histórico do débito solidário imputado aos Srs. Luiz Carlos dos Santos e Alexandre Husni, por meio do item 9.1 do Acórdão 31/2008-TCU-Plenário, de R$ 600.000,00 (seiscentos mil reais) para R$ 540.000,00 (quinhentos e quarenta mil reais) ;
	b) excluir a multa no valor de R$ 50.000,00 (cinquenta mil reais) que foi imposta, pelo item 9.2 do Acórdão 31/2008-TCU-Plenário, ao Sr. Luiz Carlos dos Santos; e
	c) excluir a multa no valor de R$ 30.000,00 (trinta mil reais) que foi imposta, pelo item 9.3 do Acórdão 31/2008-TCU-Plenário, ao Dr. Alexandre Husni.
	Diante do acima exposto, voto no sentido de que o Tribunal adote o acórdão que ora submeto à deliberação deste colegiado.
TCU, Sala das Sessões Ministro Luciano Brandão Alves de Souza, em 7 de agosto de 2019.
BENJAMIN ZYMLER 
Relator